ACORDAO-COMPLETO-2310775

ACÓRDÃO 1366/2019 ATA 21/2019 - PLENÁRIO

VISTOS, relatados e discutidos estes autos do Relatório de Auditoria, em fase de exame das razões de justificativa encaminhadas a este Tribunal em cumprimento às audiências determinadas pelo Acórdão 3346/2012-TCU-Plenário, objetivando avaliar a atuação da Agência Nacional de Transportes Terrestres - ANTT, no tocante ao contrato de concessão para exploração das Rodovias BR-101/SC e BR-116/376/PR, no trecho entre Florianópolis e Curitiba.
ACORDAM os Ministros do Tribunal de Contas da União, reunidos em Sessão Ordinária do Plenário, ante as razões expostas pelo Relator, em:
9.1. acolher as razões de justificativa apresentadas pelos Srs. Bernardo José Figueiredo Gonçalves de Oliveira, Manoel Lucivio de Loiola, Léia Cristina Borges de Assis e Ana Maria Leal Campedelli;
9.2. rejeitar as razões de justificativa apresentadas pelos Srs. Mário Rodrigues Júnior, Mário Mondolfo, Deuzedir Martins, e Rubens Narciso Peduti Dal Molin;
9.3. aplicar individualmente aos responsáveis a seguir indicados a multa prevista no art. 58, inciso II, da Lei 8.443/1992, nos valores adiante consignados, fixando-lhes o prazo de 15 (quinze) dias, a contar do recebimento das notificações, para que comprovem, perante o Tribunal, o recolhimento das dívidas ao Tesouro Nacional (art. 214, inciso III, alínea a, do Regimento Interno/TCU) , atualizadas monetariamente desde a data deste Acórdão até a data do efetivo recolhimento, se forem pagas após o vencimento, na forma da legislação em vigor:
			 	Responsável
	Valor (R$) 

	Mário Rodrigues Junior
	17.000,00

	Mário Mondolfo
	15.000,00

	Deuzedir Martins
	12.000,00

	Rubens Narciso Peduti Dal Molin
	10.000,00

9.4. autorizar, caso requerido, nos termos do art. 26 da Lei 8.443/1992 c/c o art. 217 do Regimento Interno/TCU, o parcelamento das dívidas em até 36 (trinta e seis) parcelas mensais e sucessivas, sobre as quais incidirão os correspondentes acréscimos legais (multa: atualização monetária) , esclarecendo aos responsáveis que a falta de pagamento de qualquer parcela importará no vencimento antecipado do saldo devedor, sem prejuízo das demais medidas legais; 
9.5. autorizar, desde logo, com base no art. 28, inciso II, da Lei 8.443/1992, a cobrança judicial das dívidas, caso não atendidas as notificações;
9.6. determinar à Agência Nacional de Transportes Terrestres - ANTT	 que encaminhe a este Tribunal, no prazo de 120 (cento e vinte) dias, plano de ação com especificação de todas as medidas a serem adotadas para se garantir a implementação urgente do Contorno Rodoviário de Florianópolis que é o principal investimento previsto no contrato de concessão para exploração das Rodovias BR-101/SC e BR-116/376/PR, no trecho entre Florianópolis e Curitiba;
9.7. alertar a Agência Nacional de Transportes Terrestres - ANTT acerca das graves deficiências detectadas nestes autos, no tocante a sua atuação na fiscalização do contrato de concessão para exploração das Rodovias BR-101/SC e BR-116/376/PR, no trecho entre Florianópolis e Curitiba;
9.8. determinar à Seinfra Rodovia, unidade técnica atualmente responsável por este processo, com base no art. 43 da Resolução/TCU 259/2014, que monitore o cumprimento do subitem 9.6. desta deliberação.

Auditoria com objetivo de avaliar a atuação da Agência Nacional de Transportes Terrestres no tocante ao contrato de concessão para exploração das Rodovias BR-101/SC e BR-116/376/PR, no trecho entre Florianópolis e Curitiba. Análise das razões de justificativa.

Agência Nacional de Transportes Terrestres.

3. Responsáveis: Agência Nacional de Transportes Terrestres (04.898.488/0001-77); Ana Maria Leal Campedelli (XXX.196.711-XX); Autopista Litoral Sul S.A. (09.313.969/0001-97); Bernardo José Figueiredo Gonçalves de Oliveira (XXX.814.761-XX); Carlos Alberto de Sao Tiago Hagstrom (XXX.893.231-XX); Deuzedir Martins (XXX.724.178-XX); Francisco de Oliveira Filho (XXX.344.346-XX); Léia Cristina Borges de Assis (XXX.695.791-XX); Manoel Lucivio de Loiola (XXX.340.971-XX); Mario Rodrigues Junior (XXX.388.828-XX); Mário Mondolfo (XXX.529.248-XX); Rubens Narciso Peduti Dal Molin (XXX.158.978-XX); e Wagner de Carvalho Garcia (XXX.577.866-XX).

13.1. Ministros presentes: José Mucio Monteiro (Presidente), Walton Alencar Rodrigues, Benjamin Zymler, Augusto Nardes, Raimundo Carreiro, Ana Arraes, Bruno Dantas e Vital do Rêgo.
13.2. Ministro-Substituto convocado: Marcos Bemquerer Costa (Relator).
13.3. Ministro-Substituto presente: Weder de Oliveira.

ACORDAO-COMPLETO-2409471

Acórdão 1416/2020 - Plenário

ACORDAO-COMPLETO-2441175

Acórdão de Relação 3217/2020 - Plenário

Acórdão de Relação

MARCOS BEMQUERER

Tratam os presentes autos originalmente de Relatório de Auditoria resultante da fiscalização realizada pela então Secretaria de Controle Externo de Santa Catarina - Secex/SC, com a participação da 1ª Secretaria de Desestatização - 1ª Sefid, no período de 14/03 a 26/08/2011, com o objetivo de avaliar a atuação da Agência Nacional de Transportes Terrestres - ANTT, nos termos das Leis 8.987/1995 e 10.233/2001 e das cláusulas contratuais, no tocante à regulação, controle e fiscalização da execução do contrato de concessão para exploração das Rodovias BR-101/SC e BR-116/376/PR, no trecho entre Florianópolis e Curitiba.
2.	Consoante previsto no Edital ANTT 003/2007, a aludida concessão contempla a exploração da infraestrutura e a prestação de serviços públicos, bem como a execução de obras e serviços de recuperação, manutenção, monitoração, conservação, operação, ampliação e melhorias daquele trecho rodoviário.
3.	A fiscalização por parte deste Tribunal foi motivada pela alta materialidade do contrato de concessão firmado com a concessionária (Autopista Litoral Sul - ALS) - estimativa, ao longo do período de 25 anos de concessão, de investimentos de R$ 1.505.060.776,07 e de receita de R$ 5.987.643.947,77 - e pelas frequentes notícias veiculadas na imprensa acerca de descumprimentos contratuais no tocante a problemas na execução de obras e na prestação de serviços, bem como questionamentos acerca dos reajustes de tarifa implementados.
4.	Inicialmente a equipe de auditoria apontou os seguintes achados:
	4.1. compensação indevida em benefício da concessionária de receitas não auferidas por conta de atrasos no início da cobrança de pedágios, os quais são de responsabilidade da própria Autopista Litoral Sul - ALS;
	4.2. remuneração em duplicidade dos encargos relativos à recuperação, manutenção, operação e conservação das vias marginais;
	4.3. postergação na realização de dispêndios com a ocorrência de atrasos no início das obras do Contorno Rodoviário de Florianópolis e na implementação de outras obras obrigatórias;
	4.4. alteração injustificada nas características do projeto do Contorno de Florianópolis, inclusive no que concerne ao traçado, com redução da sua extensão em 18 Km e com prejuízo à qualidade técnica do empreendimento, em desacordo com o que foi inicialmente pactuado e com o interesse dos usuários, com vistas a beneficiar a concessionária;
	4.5. inexecução de serviços obrigatórios, sem a consequente revisão tarifária e sem a aplicação das sanções contratuais cabíveis;
	4.6. execução de serviços que não estavam inicialmente previstos, de caráter não-obrigatório, em desacordo com os planejamentos anuais e mensais aprovados e com as resoluções da ANTT;
	4.7. descumprimento dos parâmetros de desempenho definidos no Plano de Exploração da Rodovia - PER relativos à qualidade do pavimento e à implementação da sinalização horizontal, comprometendo a segurança dos usuários e a economia da operação dos veículos;
	4.8. deficiência dos procedimentos adotados para fiscalização da execução do contrato de concessão; e
	4.9. desequilíbrio econômico-financeiro em favor da concessionária ocasionado por alterações e revisões do PER e por inexecução de obras.
5.	Diante desses achados, este Plenário, por meio do Acórdão 2.954/2011 (peça 129) , considerando a celeridade que o caso requer - em razão da má condição de segurança a que estão submetidos os usuários da rodovia e do fato de que a realização de audiências poderia se estender por um longo período por causa do número de responsáveis arrolados nos autos - deixou para um segundo momento a efetivação das audiências e determinou a realização das oitivas do Ministério dos Transportes, da ANTT e da concessionária, Autopista Litoral Sul - ALS.
6. 	Posteriormente à prolação do mencionado decisum, a então Secex/SC elaborou instrução (peça 145) por meio da qual, amparada em algumas notícias veiculadas pela imprensa catarinense, aduziu que, inobstante o assunto estar sendo objeto de questionamento por parte desta Corte de Contas, a agência reguladora em epígrafe estaria adotando medidas com o fim de celebrar com a ALS termo aditivo ao contrato de concessão, para que este passasse a contemplar o traçado originalmente previsto para o Contorno de Florianópolis, de 47,33 km. 
7.	Naquela oportunidade, determinei (peça 147) , com fulcro no art. 276, §§ 2º e 4º, do Regimento Interno/TCU, a prévia oitiva da ANTT, a fim de que se manifestasse sobre a possível intenção de firmar termo aditivo com o escopo acima mencionado.
8.	Em sua resposta (peça 155) , datada de 21/12/2011, a entidade informou, sucintamente, não existir, até aquela data, qualquer providência adotada pela agência no sentido de firmar termo aditivo ao contrato de concessão em foco.
9.	A unidade técnica analisou o teor da resposta apresentada pela ANTT (peça 159) e concluiu que, embora tivesse sido informado que não haviam sido levadas a efeito medidas com vistas à celebração de termo aditivo ao contrato ora analisado, não foi afastado o risco de que futuramente isso viesse a ocorrer. Nesse sentido, entendeu a então Secex/SC estarem presentes os requisitos necessários para a adoção da medida cautelar prevista no caput do art. 276 do RI/TCU, em especial o periculum in mora, com vistas a que se determinasse à ANTT que se abstivesse de realizar qualquer aditivo relacionado à construção do contorno de Florianópolis, até que o Tribunal decidisse sobre a questão suscitada.
10.	Em novo despacho proferido nos autos (peça 165) , preliminarmente ao pronunciamento quanto à presença dos requisitos necessários para a adoção da medida cautelar sugerida, determinei à então Secex/SC que promovesse diligência junto à ANTT, com vistas a obter esclarecimento quanto à pretensão de se firmar qualquer termo aditivo ao contrato de concessão decorrente do Edital ANTT 3/2007 com o objetivo de contemplar o traçado de 47,33 km para o Contorno Rodoviário da Região Metropolitana de Florianópolis/SC, consoante noticiado pela imprensa catarinense.
11.	Remetida a documentação em resposta à aludida diligência, acolhi (peça 176) o encaminhamento proposto pela unidade instrutiva na peça 173 no sentido de dar continuidade à instrução do feito, tendo em vista a conclusão de que restaram afastados os requisitos para a concessão da medida cautelar ventilada, ante a afirmação categórica da ANTT de que "não existe nenhuma providência adotada e não há intenção, na presente data, por esta Agência, no sentido de firmar Termo Aditivo com a Concessionária Autopista Litoral Sul".
12.	Efetuadas as devidas notificações em atendimento ao Acórdão 2.954/2011, as respostas às oitivas foram remetidas a este Tribunal (peças 150, 152 e 156 a 158) que as analisou, tendo sido proferido o Acórdão 3346/2012-TCU-Plenário que determinou a implementação de várias providências por parte da ANTT e a realização de diversas audiências.
13.	Posteriormente, foram impetrados diversos recursos contra o Acórdão 3346/2012-TCU-Plenário que já foram apreciados por esta Corte de Contas (Acórdão 427/2013, em sede de Embargos de Declaração de minha relatoria, e Acórdãos 1.043/2014, 2.883/2015, 2.078/2016 e 2.402/2016, de relatoria do Ministro Benjamin Zymler) , alguns deles com efeitos infringentes.
14.	Examinam-se, nessa oportunidade, as razões de justificativa encaminhadas a este Tribunal em cumprimento às audiências determinadas pelo Acórdão 3346/2012-TCU-Plenário que foram mantidas após o Acórdão 2883/2015-TCU-Plenário, prolatado em sede de Embargos de Declaração em Pedido de Reexame em Relatório de Auditoria, por se referirem a indícios de irregularidade que não foram elididos.
15.	Diante desse contexto, cumpre transcrever, a seguir, os itens de audiência que estão sendo analisados (ofícios de peças 506 a 513) :
 "9.11.3. no que concerne à postergação em três anos das datas de conclusão de obras obrigatórias, dentre elas o Contorno de Florianópolis, por meio da aprovação da Resolução 3.312, de 05/11/2009, e da 1ª Revisão Extraordinária, sem que tivessem sido apresentadas justificativas válidas, implicando, em inexecução contratual sem que houvesse a aplicação das sanções cabíveis em descumprimento, portanto, às cláusulas contratuais 17.8, 15.1, 17.15, 17.17 e 19.9 e ao art. 6º da Lei 8.987/1995 e art. 28, inciso I, da Lei 10.233/2001 (item 9.1.2.3 da oitiva) , os seguintes responsáveis:
9.11.3.1. Bernardo José Figueiredo Gonçalves de Oliveira, CPF XXX.814.761-XX, Diretor-Geral da ANTT, por ter aprovado a Resolução 3.312, de 5 de novembro de 2009 (Peça 59, p. 249) , que autorizou a 1ª Revisão da Tarifa Básica de Pedágio;
9.11.3.2.  Mário Rodrigues Júnior, CPF XXX.388.828-XX, Diretor da ANTT, por ter apresentado o Voto 162/2009 à Diretoria Colegiada (Peça 59, pp. 245/248) que propôs a 1ª Revisão da Tarifa Básica de Pedágio;
9.11.3.3. Mário Mondolfo, CPF XXX.529.248-XX, Superintendente de Exploração de Infraestrutura Rodoviária (SUINF) , por ter elaborado a Nota Técnica 137 (Peça 59, pp. 185/219) que justificou a 1ª Revisão da Tarifa Básica de Pedágio;
9.11.3.4. Deuzedir Martins, CPF XXX.724.178-XX, Gerente de Engenharia e Investimentos de Rodovias (GEINV) da ANTT, por ter elaborado a Nota Técnica 137 (Peça 59, pp. 185/219) que justificou a 1ª Revisão da Tarifa Básica de Pedágio;
9.11.3.5. Manoel Lucivio de Loiola, CPF XXX.340.971-XX, Procurador-Geral da ANTT, por ter emitido parecer jurídico (Peça 59, pp. 245/248) que subsidiou a aprovação da 1ª Revisão da Tarifa Básica de Pedágio;
9.11.3.6. Léia Cristina Borges de Assis, CPF XXX.695.791-XX, Parecerista Jurídico, por ter emitido parecer jurídico (Peça 59, pp. 245/248) que subsidiou a aprovação da 1ª Revisão da Tarifa Básica de Pedágio;
9.11.3.7. Ana Maria Leal Campedelli, CPF XXX.196.711-XX, Parecerista Jurídico, por ter emitido parecer jurídico (Peça 59, pp. 245/248) que subsidiou a aprovação da 1ª Revisão da Tarifa Básica de Pedágio decorrente da indevida postergação de obras do PER [plano de Exploração da Rodovia];
9.11.4. quanto à aprovação, pela ANTT, de novo projeto funcional do Contorno de Florianópolis contemplando alteração de traçado sem a devida justificativa para se deixar de contornar áreas urbanas fundamentais à atual expansão da Grande Florianópolis e à operação segura da BR-101/SC; e prevendo características técnico-operacionais em desacordo com normas técnicas do Dnit, com prejuízos significativos aos interesses difusos dos usuários, da população lindeira e da Região Metropolitana de Florianópolis, trazendo benefícios exclusivos à contratada pela redução do desembolso e dos custos de construção em descumprimento às cláusulas contratuais 17.32, 17.35 e 17.1 c/c. com o item 5.1.4 do PER e com a proposta da concessionária; aos art. 6º da Lei 8.987/1995, art. 24, incisos VII e VII, e art. 28, inciso I, ambos da Lei 10.233/2001 (item 9.1.2.4 da oitiva) , Sr. Deuzedir Martins, CPF XXX.724.178-XX, Gerente de Engenharia e Investimentos de Rodovias (GEINV) da ANTT, por ter aprovado a alteração do projeto do Contorno de Florianópolis, por meio do Ofício 295/2010/GEINV/SUINF, de 31 de março de 2010 (Peça 60, p. 11) ;
9.11.5. no tocante à inexecução injustificadas de obras obrigatórias previstas no cronograma físico-financeiro, sem que tenham sido realizadas tempestivamente as revisões das tarifas e que os atrasos tenham sido considerados como inexecução contratual, com aplicação das respectivas penalidades contratuais, mantendo-se a indevida permanência no fluxo de caixa, e na tarifa, de valores relativos a obras executadas pelo Dnit em descumprimento às cláusulas contratuais 17.6, 16.4, alínea r, 17.15 e 19.16, 1.5. alínea c e 19.1, ao art. 6º da Lei 8.987/1995 e aos art. 24, incisos VII e VIII e art. 28, inciso I, ambos da Lei 10.233/2001 (item 9.1.2.5 da oitiva) , os seguintes responsáveis:
9.11.5.1. Mário Mondolfo, CPF XXX.529.248-XX, Superintendente de Exploração de Infraestrutura Rodoviária (SUINF) , em razão das seguintes condutas omissivas na condição de responsável hierárquico pela fiscalização da execução contratual:
9.11.5.1.1. não ter assegurado a tempestiva, eficaz e efetiva fiscalização da execução do contrato;
9.11.5.1.2. não ter assegurado a implementação das sanções contratuais e das previstas em resoluções da ANTT, muito embora tenha sido comprovada a inexecução injustificada de obras obrigatórias;
9.11.5.2. Rubens Narciso Peduti DalMolin, CPF XXX.158.978-XX, Gerente de Fiscalização e Controle Operacional de Rodovias (GEFOR) , em razão das seguintes condutas omissivas na condição de responsável pela fiscalização da execução contratual:
9.11.5.2.1. não implementar uma tempestiva, eficaz e efetiva fiscalização;
9.11.5.2.2. não ter implementado as sanções contratuais e as previstas em resoluções da ANTT, muito embora tenha sido comprovada a inexecução injustificada de obras obrigatórias;
9.11.6. acerca da execução de obras não obrigatórias em desacordo com o contrato, com o Plano de Exploração da Rodovia (PER) , com a proposta da concessionária e com os planejamentos anuais e mensais aprovados pela ANTT, sem a apresentação de justificativas válidas e sem a aplicação das sanções contratuais cabíveis, em descumprimento às cláusulas contratuais 18.5, alínea b, 17.11, 17.17 e 17.45, à Resolução ANTT 1.187/2005, arts. 10, 11 e 12, à Resolução ANTT 2.665/2008, art. 8º, V, ao art. 6º da Lei 8.987/1995, aos art. 24, inciso VII e art. 28, inciso I, ambos da Lei 10.233/2001) (item 9.1.2.6 da oitiva) , os seguintes responsáveis:
9.11.6.1. Mário Mondolfo, CPF XXX.529.248-XX, Superintendente de Exploração de Infraestrutura Rodoviária (SUINF) , em razão da conduta omissiva de, na condição de responsável hierárquico pela fiscalização da execução contratual, não ter assegurado a tempestiva, eficaz e efetiva fiscalização da execução do contrato;
9.11.6.2. Rubens Narciso Peduti DalMolin, CPF XXX.158.978-XX, Gerente de Fiscalização e Controle Operacional de Rodovias em razão da seguinte conduta na condição de responsável pela fiscalização da execução contratual: ter permitido sistematicamente a execução de obras não obrigatórias em desacordo com o Contrato, com o Plano de Exploração da Rodovia (PER) , com a Proposta da Concessionária e com os Planejamentos Anuais e Mensais aprovados pela ANTT;
9.11.7. quanto ao descumprimento reiterado dos parâmetros de desempenho definidos no PER relativos ao mapeamento do pavimento e à sinalização horizontal, prejudicando sensivelmente as condições de rolamento e de visibilidade, itens fundamentais para a operação segura e econômica da rodovia, cujo controle por resultados representa cláusula fundamental no modelo de fiscalização e controle da execução adotado pela ANTT no presente caso, favorecendo a ocorrência de acidentes e aumentando os custos de transporte, sem que as sanções cabíveis tenham sido aplicadas, em descumprimento às cláusulas contratuais 15.3, b, c, j. 17.16, 19.13 c/c. 19.16, 19.15, a, 16.1, 16.5 e 17.17, aos Itens do PER relativos ao pavimento (Introdução, p. 5, que prevê a observação obrigatória das normas do Dnit e da ABNT, Itens 1.1.1, 1.1.1.3, 1.1.3.1, 1.1.1.3, 1.2.1.1, 1.2.1.2, 1.2.1.3, 1.2.1.4) , aos itens do PER relativos à sinalização (itens 1.1.2.2, 1.2.2.3) , à Norma ABNT NBR 14723/2005, item 4.9 ao item 4.9.3, ao art. 6º, caput, da Lei 8.987/1995, aos art. 24, inciso VII, e art. 28, inciso I, ambos da Lei 10.233/2001; Resolução 2.665/2008 art. 6º, inciso V (item 9.1.2.7 da oitiva) , os seguintes responsáveis:
9.11.7.1. Bernardo José Figueiredo Gonçalves de Oliveira, CPF XXX.814.761-XX, Diretor-Geral da ANTT, em razão da conduta omissiva ao deixar de prover as ações e os meios para a tempestiva, eficaz e efetiva fiscalização do desempenho do pavimento, item fundamental para a garantia da prestação de serviço adequado e da modicidade tarifária, no modelo de controle da execução contratual adotado;
9.11.7.2. Mário Mondolfo, CPF XXX.529.248-XX, Superintendente de Exploração de Infraestrutura Rodoviária (SUINF) , em razão das seguintes condutas omissivas na condição de responsável hierárquico pela fiscalização da execução contratual:
9.11.7.2.1. não ter assegurado o cumprimento dos parâmetros de desempenho previstos no PER;
9.11.7.2.2. não ter implementado as sanções contratuais e as previstas em resoluções da ANTT, muito embora tenha sido comprovado o descumprimento sistemático dos parâmetros de desempenho;
9.11.7.3. Rubens Narciso Peduti DalMolin, CPF XXX.158.978-XX, Gerente de Fiscalização e Controle Operacional de Rodovias (GEFOR) , em razão das seguintes condutas omissivas na condição de responsável pela fiscalização da execução contratual:
9.11.7.3.1. não ter assegurado o cumprimento dos parâmetros de desempenho previstos no PER;
9.11.7.3.2. não ter implementado as sanções contratuais e as previstas em resoluções da ANTT, muito embora tenha sido comprovado o descumprimento sistemático dos parâmetros de desempenho;
9.11.8. quanto à deficiência dos procedimentos de fiscalização e de regulação empregados pela ANTT para assegurar o cumprimento do contrato e dos parâmetros de desempenho previstos e a qualidade do serviço prestado ao longo de todo o período da concessão, em modelo de contrato que privilegia o controle do desempenho e do serviço prestado em detrimento ao controle do investimento efetivamente realizado, infringindo o art. 24, inciso VIII (fiscalização da prestação de serviços) da Lei 10.233/01, as cláusulas contratuais: 1.5. e 18.1 (poderes e obrigação da ANTT fiscalizar a execução) ; 16.4 b, c, g, h, e l (fiscalizar, aplicar sanções, cumprir PER e contrato, zelar pela qualidade do serviço, estimular o aumento da qualidade) ; 18.4 (assegurar o cumprimento dos encargos previstos no PER) , 18.6 (serviço adequado) , 18.11 e 18.12 (assegurar o cumprimento dos encargos previstos no PER) (item 9.1.2.8 da oitiva) , os seguintes responsáveis:
9.11.8.1. Bernardo José Figueiredo Gonçalves de Oliveira, CPF XXX.814.761-XX, Diretor-Geral da ANTT, em razão da conduta omissiva de deixar de prover as ações e os recursos humanos, tecnológicos e materiais necessários para a tempestiva, eficaz e efetiva fiscalização da execução contratual;
9.11.8.2. Mário Mondolfo, CPF XXX.529.248-XX, Superintendente de Exploração de Infraestrutura Rodoviária (SUINF) , em razão das seguintes condutas omissivas na condição de responsável hierárquico pela fiscalização da execução contratual:
9.11.8.2.1. não ter provido as ações e os meios para assegurar a tempestiva, eficaz e efetiva fiscalização da execução do contrato e não assegurar o cumprimento dos parâmetros de desempenho previstos no PER de forma constante e permanente, em um contrato onde o controle por resultados representa cláusula fundamental para garantia da prestação de um serviço adequado aos usuários;
9.11.8.2.2. não ter implementado as sanções contratuais e as previstas em resoluções da ANTT;
9.11.8.3. Rubens Narciso Peduti DalMolin, CPF XXX.158.978-XX, Gerente de Fiscalização e Controle Operacional de Rodovias (GEFOR) , em razão das seguintes condutas omissivas na condição de responsável pela fiscalização da execução contratual:
9.11.8.3.1. não ter implementado uma tempestiva, eficaz e efetiva fiscalização da execução contratual;
9.11.8.3.2. não ter implementado as sanções contratuais e as previstas em resoluções da ANTT."
16.	Após serem realizadas as audiências, a então Secex/SC analisou as razões de justificativa apresentadas pelos responsáveis, conforme instrução que constitui a peça 565 destes autos, cujos principais trechos estão transcritos a seguir, com os ajustes de forma pertinentes: 
"EXAME TÉCNICO
Razões de Justificativa dos Srs. Manoel Lucivio de Loiola, Léia Cristina Borges de Assis e Ana Maria Leal Campedelli
7. Os Srs. Manoel Lucivio de Loiola, Léia Cristina Borges de Assis e Ana Maria Leal Campedelli tomaram ciência dos ofícios (peças 507, 508 e 510) que lhes foram remetidos, conforme documentos constantes das peças 526, 527 e 530, tendo apresentado tempestivamente e em conjunto suas razões de justificativa, conforme documentação integrante da peça 533.
8. Os responsáveis foram ouvidos em audiência em decorrência de terem emitido parecer jurídico (peça 59, p. 245-248) que subsidiou a aprovação da 1ª Revisão da Tarifa Básica de Pedágio decorrente da indevida postergação de obras do PER. Essa aprovação ocorreu em um contexto de postergação em três anos das datas de conclusão de obras obrigatórias, dentre elas o Contorno de Florianópolis, por meio da aprovação da Resolução 3.312, de 5/11/2009, e da 1ª Revisão Extraordinária, sem que tivessem sido apresentadas justificativas válidas, implicando inexecução contratual sem que houvesse a aplicação das sanções cabíveis em descumprimento, portanto, às cláusulas contratuais 17.8, 15.1, 17.15, 17.17 e 19.9 e ao art. 6º da Lei 8.987/1995 e art. 28, inciso I, da Lei 10.233/2001.
9. Em suas defesas, os responsáveis argumentam que 'não há que se falar em irregularidade na conduta dos pareceristas jurídicos, visto que a análise promovida pela Procuradoria Jurídica da ANTT teve em conta os específicos elementos contidos nos autos no exato momento da análise, ao contrário dos fiscais da ANTT que promoveram diversas diligências externas'. E mais, 'não compete à Procuradoria investigar o conteúdo técnico e, menos ainda, a veracidade dos fatos narrados por agentes competentes, cujos atos administrativos gozam da presunção de veracidade e legitimidade, tampouco adentrar as valorações de competência precípua dos setores técnicos especializados da Agência' (peça 533, p. 5) .
10. Nesse mesmo sentido, complementam os responsáveis que 'não competia à Procuradoria, por incapacidade técnica, investigar se os fatos narrados no pleito da concessionária, plenamente acolhidos em exaustivas análises técnicas da ANTT, condiziam com a realidade'. Segundo os responsáveis, também 'não competia à Procuradoria averiguar se os atos técnicos regulatórios, a exemplo daqueles que acolheram a postergação de obras, representavam, dentre variada gama de opções, a solução que melhor abrigaria a defesa do interesse público. Isso é matéria única e exclusiva do setor técnico!' (peça 533, p. 6) .
11. Por fim, complementam que 'a manifestação constitui-se de proposições fundadas na dogmática jurídica; a subsunção dos fatos narrados, e que possuam natureza técnica, neles deve se basear, devendo o jurista/parecerista louvar-se de laudos técnicos que se lhe oferecem para emissão de parecer. A não ser assim, haveria criticável superposição de tarefas' (peça 533, p. 6) .
12. Argumentam também que, 'do ponto de vista jurídico, percebe-se que o entendimento esposado no PARECER/ANTT/PRG/LCA/N° 0545 - 3.4.1.1/2009, e que orientou o administrador na tomada de decisão, não se reveste de qualquer ilegalidade ou irregularidade. Com efeito, é cediço que a recomposição do equilíbrio econômico-financeiro constitui dever legal da Administração Pública, conforme previsto no art. 37, XXI, da Constituição. Não há margem discricionária ao Poder Concedente: uma vez verificada a ocorrência de desequilíbrio, surge o dever de adotar todas as medidas necessárias à recomposição da equação econômico-financeira dos contratos de concessão' (peça 533, p. 12-13) .
Análise
13. Os responsáveis argumentam que não podem ser responsabilizados por este Tribunal, uma vez que apenas emitiram parecer jurídico.
14. Esta Corte de Contas tem entendimento firmado no sentido de que o parecerista jurídico pode ser responsabilizado solidariamente com os gestores por irregularidades ou prejuízos ao erário, nos casos de erro grosseiro ou atuação culposa, quando seu parecer for obrigatório - caso em que há expressa exigência legal - ou mesmo opinativo. Embora não exerça função de execução administrativa, nem ordene despesas ou utilize, gerencie, arrecade, guarde e administre bens, dinheiros ou valores públicos, o parecerista jurídico pode ser arrolado como responsável por este Tribunal, pois o art. 71, inciso II, da Constituição Federal responsabiliza aqueles que derem causa a perda, extravio 'ou outra irregularidade de que resulte prejuízo ao erário'.
15. O voto condutor do Acórdão 190/2001-TCU-Plenário expõe com precisão a posição deste Tribunal sobre o tema, nos seguintes termos:
'O entendimento de que os procuradores jurídicos da administração não poderiam ser responsabilizados pelos seus pareceres levaria, no limite, à esdrúxula situação em que, fosse qual fosse a irregularidade praticada, ninguém poderia ser responsabilizado, desde que houvesse parecer do órgão jurídico como respaldar da decisão. O dirigente alegaria que agiu com base em parecer do órgão jurídico e procuraria esquivar-se da responsabilidade. A procuradoria jurídica, por sua vez, não seria responsabilizada, porque, por petição de princípio, gozaria de plena liberdade para opinar da forma que quisesse, por mais antijurídica que fosse, situação que daria margem a todo tipo de ilícito, por parte dos gestores menos ciosos da gestão dos recursos públicos, e poderia levar a um caos generalizado na administração (grifos acrescidos) '.
16. A responsabilização solidária do parecerista por dolo ou culpa decorre da própria Lei 8.906/1994 (Estatuto da Advocacia) , a qual, em seu art. 32, dispõe que o 'advogado é responsável pelos atos que, no exercício profissional, praticar com dolo ou culpa'. A disciplina do art. 186 do Código Civil conduz à mesma conclusão, ao estatuir o seguinte: 'Aquele que, por ação ou omissão voluntária, negligência ou imprudência, violar direito e causar dano a outrem, ainda que exclusivamente moral, comete ato ilícito'. Ademais, complementando o dispositivo citado, o art. 927 do mesmo código traz a seguinte previsão: 'Aquele que, por ato ilícito (arts. 186 e 187) , causar dano a outrem, fica obrigado a repará-lo'. Assim, existindo parecer que por dolo ou culpa induza o administrador público à prática de irregularidade, ilegalidade ou quaisquer outros atos que firam princípios da administração pública, poderá ensejar a responsabilização pelas irregularidades e prejuízos aos quais tenha dado causa.
17. O Supremo Tribunal Federal, tratando sobre a responsabilização de procurador de autarquia por emissão de parecer técnico-jurídico, admitiu a responsabilidade solidária do parecerista em conjunto com o gestor, conforme voto condutor proferido em julgamento do Plenário (MS 24631/DF, de 9/8/2007, Relator Ministro Joaquim Barbosa) :
'B) Nos casos de definição, pela lei, de vinculação do ato administrativo à manifestação favorável no parecer técnico jurídico, a lei estabelece efetivo compartilhamento do poder administrativo de decisão, e assim, em princípio, o parecerista pode vir a ter que responder conjuntamente com o administrador, pois ele é também administrador nesse caso'.  (grifos acrescidos) 
18. Vale ressaltar que o parágrafo único do artigo 38 da Lei 8.666/1993 prescreve que as 'minutas de editais de licitação, bem como as dos contratos, acordos, convênios ou ajustes devem ser previamente examinadas e aprovadas por assessoria jurídica da Administração' (parecer obrigatório) . O Ministro Marco Aurélio, ao discorrer sobre a responsabilidade do consultor jurídico nesse caso, assim se pronunciou no voto condutor do MS 24584/DF, de 9/8/2007, de sua relatoria:
'Daí a lição de Marçal Justen Filho em Comentários à Lei de Licitações e Contratos Administrativos, 8ª edição, página 392, citada no parecer da Consultoria Jurídica do Tribunal de Contas da União, no sentido de que, 'ao examinar e aprovar os atos da licitação, a assessoria jurídica assume responsabilidade pessoal solidária pelo que foi praticado'.
 (...) 
Os servidores públicos submetem-se indistintamente, na proporção da responsabilidade de que são investidos, aos parâmetros próprios da Administração Pública. A imunidade profissional do corpo jurídico - artigo 133 da Constituição Federal - não pode ser confundida com indenidade. Fica sujeita, na Administração Pública, aos termos da lei, às balizas ditadas pelos princípios da legalidade e da eficiência. Dominando a arte do Direito, os profissionais das leis também respondem pelos atos que pratiquem'. (grifos acrescidos) 
19. A jurisprudência desta Corte de Contas há muito consolidou esse entendimento, conforme consignado nos Acórdão 1674/2008-TCU-Plenário (relatoria do Ministro Ubiratan Aguiar) e 157/2008-1ª Câmara (relatoria do Ministro Raimundo Carreiro) .
20. Resta no entanto, verificar se, no caso concreto, há atuação culposa ou dolosa dos pareceristas, com vistas à imputação da responsabilização solidária pela irregularidade.
21. O art. 40, inciso II, do anexo da Resolução 3.000/2009 (regimento interno da ANTT) assim dispõe:
'Art. 40. À Procuradoria-Geral, órgão vinculado à Advocacia-Geral da União, compete:
 (...) 
II - emitir pareceres jurídicos, submetendo à aprovação da Diretoria aqueles que se refiram a matéria de responsabilidade regulamentar da ANTT, e os que tratem de interpretação da legislação relacionada à esfera de atuação da Agência;'
22. O parecer questionado, apesar de estar previsto no regimento interno da Agência, não era obrigatório, mas sim opinativo, uma vez que a diretoria da ANTT poderia aprová-lo ou não, conforme se depreende da leitura do mencionado inciso II. Como estava respaldado em informações técnicas, tal parecer tinha apenas o condão de informar e orientar o administrador sobre aspectos jurídicos do ato a ser praticado, não se constituindo, portanto, no fundamento do ato decisório da autoridade.
23. Da mesma forma, não há elementos nos autos de que os pareceristas tenham agido com dolo ou má-fé. Assim, não há indícios de que os procuradores que emitiram o parecer jurídico tenham atuado de maneira culposa ou dolosa, condição necessária e única para imputar responsabilidade aos pareceristas.
24. Nesse sentido, cabe acatar as razões de justificativa apresentadas pelos Srs. Manoel Lucivio de Loiola, Léia Cristina Borges de Assis e Ana Maria Leal Campedelli.
Razões de Justificativa do Sr. Bernardo José Figueiredo Gonçalves de Oliveira
25. O Sr. Bernardo José Figueiredo Gonçalves de Oliveira, Diretor-Geral da ANTT de 14/7/2008 a 17/2/2012, notificado por meio do Ofício 1006/2016-TCU/SECEX-SC, de 10/11/2016 (peça 512) , tomou ciência em 8/12/2016 (peça 518) e, após dilação do prazo inicialmente concedido (peças 518, 524 e 532) , apresentou tempestivamente suas razões de justificativa, conforme documentação integrante da peça 558.
Item 9.11.3 do Acórdão 3346/2012-TCU-Plenário
26. Segundo o responsável, 'a aprovação da Resolução 3.312/2009 foi absolutamente legítima, já que era preciso adaptar o desenho do Contorno de Florianópolis ao contexto urbano e social atual, pois o traçado inicial era bastante ultrapassado (pensado em meados do ano de 1995) . Por essa razão, em vista da defasagem do projeto inicial, houve grande mobilização de setores da sociedade solicitando diversas mudanças nos projetos e obras da Concessão, além de diversas análises e determinações desta egrégia Corte. O tema foi objeto de demandas judiciais que confirmaram em 2ª instância a improcedência dos pedidos' (peça 558, p.3) .
27. Além disso, o responsável alega que houve regular trâmite administrativo, embasado em consistentes manifestações técnicas e jurídicas, culminando com o voto do Diretor Relator pela aprovação da mencionada Resolução. O seu entendimento de que as áreas técnicas teriam atestado a inexistência de inadimplementos de cláusulas técnico-operacionais do contrato, ou de óbices ao deferimento do pleito, foi informação importante para a decisão dos demais diretores, incluído aí, o Diretor-Geral.
28. Ainda, o próprio TCU, nos julgamentos dos recursos neste processo de auditoria, já alterou seu entendimento inicial, atestando a necessidade de alterações no traçado original do Contorno de Florianópolis. Nesse sentido, com explicações e fatos novos apresentados em sede recursal neste processo, segundo ele, o entendimento da Corte evoluiu desconstituindo várias ocorrências apontadas como irregulares, o que deve ter repercussão na desconstituição também das imputações que ainda pesam sobre o responsável. Ou seja, diante da complexidade do tema, não pode mais se sustentar a inexistência de justificativas para aprovação daquela norma interna, pois todas as informações que permearam as decisões da ANTT foram analisadas pelo Plenário do TCU em sede dos embargos de declaração e são elementos mais que suficientes para configurar 'as justificativas' para aprovação da norma da Agência, que se diziam ausentes no caso.
29. No TC 014.800/2009-0 examinou-se e conclui-se expressamente que a existência de atrasos não poderia levar à anulação da Resolução 480/2008 (que autorizou o início da cobrança de pedágio à medida que cada praça fosse sendo concluída) , pois estes não podiam ser imputados à concessionária. Desta forma, o Plenário do TCU concluiu pela regularidade da supracitada Resolução (primeiro em 2009 - Acórdão 2.916/2009, depois em 2013 - Acórdão 427/2013) . Os principais argumentos que questionaram a regularidade da Resolução 3.312/2009 eram os mesmos que foram tratados nestes autos: atrasos injustificados não imputáveis à concessionária. Ora, se a conclusão da inimputabilidade dos atrasos à concessionária serviu para que se considerasse hígida a Deliberação 480/2008, ela deve servir, por arrastamento, para que se considere igualmente hígida a Resolução 3.312/2009. Então conclui o responsável, 'em outras palavras: os fatos são exatamente os mesmos, tratados em ambos os processos' (peça 558, p. 5-18) .
Itens 9.11.7 e 9.11.8 do Acórdão 3346/2012-TCU-Plenário
30. Quanto às acusações de conduta omissiva em relação à fiscalização da concessão e de falhas na estruturação da agência para a fiscalização, o responsável argumenta que: (i) as medidas adotadas a respeito no decorrer de seu mandato e (ii) a adequação de sua atuação aos limites legais e regimentais das atribuições e atuação foram as esperadas por um Diretor-Geral da ANTT.
31. Alega que, mesmo tendo que enfrentar o desafio de estruturar a ANTT para lidar com um dos maiores programas de concessões rodoviárias do mundo (assumiu a Agência logo após a licitação de sete novas concessões rodoviárias) , em uma agência relativamente recente e em um modelo ainda não completamente consolidado, o responsável teria promovido uma série de medidas concretas e objetivas para estruturar e capacitar a ANTT para ter atuação e resultados mais consistentes e eficazes. Muitas dessas medidas, iniciativas e programas, embora tenham sido iniciadas em sua gestão, foram finalizadas apenas na gestão seguinte, dado o tempo necessário de maturação (peça 558, p. 19-27) .
32. Finaliza informando que, desde que assumiu a função de Diretor-Geral da ANTT, o responsável 'atuou diuturnamente para melhorar as condições gerais de fiscalização de infraestrutura rodoviária pela Agência, já que não dispunha, à época, de técnicos e equipamentos suficientes para um cenário de fiscalização total e concomitante da infraestrutura rodoviária nacional, concedida. Até 2008 estavam concedidos 1.482,4 km de rodovias federais sob fiscalização da ANTT. Em apenas um ano, a partir de 2008, coincidindo com a entrada do responsável como Diretor-Geral da agência, este número foi multiplicado mais de três vezes, chegando à extensão de 4.763,8 km a serem fiscalizados pela mesma agência com os mesmos recursos' (peça 558, p. 20) .
Análise
33. Reconhece-se que, na forma como alegado pelo responsável, o traçado do Contorno de Florianópolis já nasceu ultrapassado e gerou inúmeros problemas para o início de sua construção. No entanto, a Agência, ao exercer a sua competência legal, agiu com morosidade, como exaustivamente demonstrado no relatório de auditoria. Não há como concordar que a postergação da obra do Contorno não tenha gerado nenhum prejuízo. Poder-se-ia admitir a possibilidade de não ter gerado nenhum prejuízo econômico ao erário, ante o reequilíbrio econômico-financeiro do contrato que acabou ocorrendo, mas com certeza gerou prejuízo aos usuários da rodovia que deixaram de ter a obra concluída no prazo contratado e à sua disposição para uso. Esse era o objetivo maior da concessão: entregar ao usuário da rodovia melhores condições de trafegabilidade.
34. Sobre o processo administrativo que subsidiou a estruturação da Resolução 3.312/2009, há de se concordar que houve a participação de três gerências técnicas, de uma superintendência, da consultoria jurídica e, por fim, do voto do relator do processo, antes de chegar à diretoria colegiada, da ANTT. No entanto, toda essa cadeia administrativa e hierárquica não demonstra a legitimidade do ato por si só. Um parecer mal elaborado ou contrário ao interesse público não pode justificar a postergação de compromissos assumidos em contrato. A concessionária deixou de cumprir o acordado e, mediante simples solicitação, a ANTT, sem se aprofundar nas reais causas que levaram a não execução de obras obrigatórias, concordou com todas as prorrogações pleiteadas pela ALS.
35. A Nota Técnica 137/2009/GEINV/SUINF, de 3/11/2009 (peça 59, p. 185/219) é um bom exemplo dessa análise superficial que atendia unicamente aos interesses da concessionária. Não há a apresentação de justificativas plausíveis para a não realização das obras e, mesmo assim, há a concordância pela postergação. Essa Nota Técnica foi utilizada para sustentar a aprovação da Resolução 3.312/2009.
36. O Acórdão 2916/2009-TCU-Plenário (relatoria do Ministro Raimundo Carreiro) discutiu a decisão da ANTT de atender ao pleito das concessionárias e autorizar a cobrança de pedágio à medida em que cada praça fosse construída, mesmo estando previsto em contrato que a cobrança do pedágio se daria somente após a implantação de todas as praças de pedágios previstas. Naquela ocasião, o Plenário entendeu que a decisão da ANTT foi adequada porque os atrasos ocorridos na implantação das praças de pedágio ocorreram por fatos de responsabilidade da Administração. No entanto, no presente caso não se aplica.
37. Essa questão foi discutida em sede dos recursos interpostos neste processo e levaram ao provimento parcial. Nesse sentido, deixou-se de realizar as audiências determinadas no item 9.11.1 do Acórdão 3346/2016-TCU-Plenário que tratava da compensação indevida de receitas não auferidas em razão de atrasos no início da cobrança do pedágio. No caso aqui em análise, discute-se a não apresentação de justificativas válidas para a postergação de obras obrigatórias, dentre elas o Contorno de Florianópolis. A Aprovação da Resolução 3.312/2009 acatou o pleito da concessionária, sem que ficasse demonstrado inequivocamente que o atraso de todas as obras obrigatórias previstas contratualmente decorreu unicamente de fato da Administração.
38. Assim, diferentemente do alegado pelo responsável, o Acórdão 2916/2009-TCU-Plenário não trata dos mesmos fatos e não têm o condão de, por arrastamento, demonstrar a regularidade também da aprovação da Resolução 3.312/2009. 
39. No que tange às deficiências na fiscalização, grande parte das omissões atribuídas ao responsável não são as atribuições específicas do Diretor-Geral, a quem cabe uma orientação estratégica da Agência e não propriamente a execução direta dos atos fiscalizatórios, mas há sua culpa in eligendo e in vigilando, pois caberia ao dirigente máximo acompanhar os resultados da atividade fiscalizatória e, ao se defrontar com deficiências, exigir que a área responsável fiscalizasse o cumprimento dos contratos firmados com as concessionárias. O que se notou foi, durante a sua gestão, a quase completa ausência de fiscalização dos parâmetros de desempenho definidos no PER.
40. O responsável, na qualidade de Diretor-Geral, tinha papel importante em exigir de sua equipe o acompanhamento pari passu do PER e fazer-se exigir os termos contratuais da concessão. Sua atuação omissa, principalmente em aspectos essenciais como a fiscalização da execução da concessão, impôs prejuízos irreparáveis à população que utiliza a rodovia, que até hoje não conta com certas obras obrigatórias, demasiadamente atrasadas em relação ao originalmente previsto, principalmente o Contorno de Florianópolis.
41. Mesmo considerando que o responsável tenha conseguido promover uma série de ações estruturantes para a ANTT, conforme alegado, as questões que restaram sem justificativa foram a ausência da tempestiva, eficaz e efetiva fiscalização do contrato de concessão da BR-101/SC e BR-116/376/PR, atividade fim da Agência, e a exigência de fazer-se cumprir o estabelecido no contrato de concessão, uma vez que, no caso de inadimplemento e imputação de sanções, era autoaplicável. Por isso, não há como acatar as razões de justificativa apresentadas pelo Sr. Bernardo José Figueiredo Gonçalves de Oliveira, ex-Diretor-Geral da ANTT.
Razões de Justificativa do Sr. Mario Mondolfo
42. O Sr. Mario Mondolfo, Superintendente de Exploração de Infraestrutura Rodoviária (SUINF) , de 19/8/2008 a 31/8/2012, notificado por meio do Ofício 1009/2016-TCU/SECEX-SC, de 10/11/2016 (peça 511) , tomou ciência em 6/12/2016 (peça 522) e, após dilação do prazo inicialmente concedido (peças 538 e 550) , apresentou tempestivamente suas razões de justificativa, conforme documentação integrante da peça 556.
43. Preliminarmente, o responsável argumenta que a ANTT sofria de falta de recursos materiais e humanos, os regulamentos internos geravam muitas dúvidas e os procedimentos não eram perfeitamente definidos. Por isso, as questões apuradas não se referem, em hipótese alguma, à negligência ou omissão no cumprimento de funções da Superintendência de Exploração de Infraestrutura Rodoviária - SUINF e das gerências envolvidas, mas sim a problemas conjunturais da Agência que estão sendo resolvidos gradativamente com o passar dos anos (peça 556, p. 2-5) .
Item 9.11.3 do Acórdão 3346/2012-TCU-Plenário
44. No que concerne à elaboração da Nota Técnica 137/2009/GEINV/SUINF, de 3/11/2009 (peça 59, p. 185/219) e que justificou a 1ª Revisão da Tarifa Básica de Pedágio, o responsável esclarece que a referida nota técnica não foi elaborada por ele, mas por toda a equipe da Suinf. Nas palavras do responsável: 'é um trabalho muito mais amplo, de equipe, e que abrange todas as áreas da SUINF, desde as equipes de campo, passando pelos técnicos da GEINV, que efetivamente compilam e analisam todas as informações incluindo a manifestação da concessionária. A seguir passa também pelo filtro da gerência e finalmente tem o 'de acordo' da superintendência, para encaminhamento para apreciação da Diretoria Colegiada' (peça 556, p.6) . 
45. Argumenta que 'os prazos estabelecidos no PER original eram inexequíveis para início da obra, e não por responsabilidade da Concessionária em si, mas pelo processo como um todo do Poder Concedente'. Projetos básicos e executivos, licenciamentos ambientais, processos de desapropriação, que invariavelmente se tornam judiciais, são muito demorados. A opinião da equipe técnica da ANTT, do Gerente e do Superintendente foi de que a revisão do prazo não só era pertinente, como também realista. Assim, foi encaminhada à Diretoria Colegiada a Nota Técnica 137. A Diretoria Colegiada analisou o problema e decidiu por alterar o cronograma da obra na forma estudada nas Nota Técnica 137-GEINV e 181-GEROR, de acordo com sua responsabilidade e competência legal, gerando a Resolução 3.312, que efetivou as alterações de cronograma do PER, em comento.
46.  Passado o tempo, hoje, a decisão da ANTT se mostrou sábia, pondera o responsável. Ele traz a informação de que todos os atos praticados pela ANTT foram considerados legais e legítimos, na instância judicial. Foram três ações judiciais sobre o assunto, todas baseadas nos argumentos apresentados no relatório do TCU, e duas delas já julgadas em segunda instância no TRF-4.
47. Quanto às sanções contratuais por inexecução, o responsável argumenta que 'estas não foram aplicadas pelo simples fato de que a obra foi postergada no cronograma antes do término do ano de concessão, não se configurando a inexecução. Assim, as sanções não foram aplicadas por não existir fato gerador já que as obras do Contorno de Florianópolis foram postergadas'.
Item 9.11.5 do Acórdão 3346/2012-TCU-Plenário
48. No que se refere a não ter assegurado a tempestiva, eficaz e efetiva fiscalização da execução do contrato, bem como a não ter assegurado a implementação das sanções contratuais e das previstas em resoluções da ANTT, o responsável argumenta, em suma, que 'não existe, nem existiu a cobrança de tarifa por serviço ou obra não executada na medida em que a tarifa do pedágio retrata fielmente a posição do cronograma de obras da concessão, e a SUINF e suas gerências garantiram tempestivamente as apurações e ajustes necessários para as inexecuções do 3º e 4º anos de concessão da Litoral Sul. Foram tomadas diversas ações para o aperfeiçoamento da gestão, e os ritos foram efetuados todos dentro dos prazos e da legalidade abrindo sempre espaço para o contraditório, como determina a legislação, sem nenhuma prescrição e evitando riscos jurídicos'. Conclui, argumentando que 'a alegada morosidade tampouco existiu, pois, os processos foram abertos tempestivamente, também conforme acima explanado, dentro dos prazos, sem prescrição, e seguindo os ritos administrativos próprios de cada caso'. Segundo o responsável, à exceção do primeiro ano de concessão, não há previsão exata de data para a entrega dos relatórios, sendo somente necessário que não ultrapassasse o final do ano de concessão seguinte (peça 556, p. 24-25) .
49. Segundo o responsável:
' (...) foi iniciado então, na gestão 2008-2012, o procedimento de revisão das Resoluções pertinentes e o processo foi concluído em 2013, e por iniciativa única e exclusiva dessa gestão. Alguns podem criticar que ocorreu demora, mas deve-se ter em mente que esse processo não é simples, pois existiam 3 (três) modelos diferentes de concessão e a Resolução precisava abarcar todos. Além disso várias áreas da Agência foram envolvidas no processo. A nova Resolução não dependia unicamente da vontade de um Superintendente, mas da Agência como um todo incluindo aí a Diretoria Colegiada, passando, pela SUREG (Superintendência de Regulação) pela PRG (área jurídica) . Tal ação foi finalizada com a edição da Resolução 4.071/2013 (...) '
Item 9.11.6 do Acórdão 3346/2012-TCU-Plenário
50. Acerca da execução de obras não obrigatórias em desacordo com o contrato, com o PER, com a proposta da concessionária e com os planejamentos anuais e mensais aprovados pela ANTT, sem a apresentação de justificativas válidas e sem a aplicação das sanções contratuais cabíveis, o responsável argumenta que não ocorreu conduta omissiva na fiscalização da execução do contrato. Segundo ele, a 'ANTT sempre exigiu em todos os contratos a realização dos serviços não obrigatórios, mas também observando as peculiaridades de cada contrato em particular, e no caso das concessões da 2ª Etapa, estes facultam ao concessionário que os serviços de recuperação devam ser realizados até o 5º ano da concessão. Assim, a apuração e a eventual penalização por inexecução destes serviços, só poderá ocorrer ao final deste período, pois assim prevê o instrumento contratual, tratando-se de multas moratórias. Esse período se encerrou em final de 2013, portanto cerca de um ano após o fim da gestão 2018-2012, e assim, a eventual penalização só poderia ter sido efetuada após essa data não antes, logicamente precedida das ações necessárias (apuração, notificação, etc.) '  (peça 556, p.28) .
51. Informa o responsável que (peça 556, p. 38-39) :
' (...) nesse contrato, entre os anos de 2008 (parcial) - a 2012 (parcial) foram aplicados à Concessionária, conforme informado pela ANTT, as seguintes penalidades:
Termo de Registro de Ocorrências - TRO's = 1.924
Autos de Infração lavrados: 40 
Notificações de Infrações emitidas: 09 
Multas emitidas no valor total atualizado: R$ 18.763.125,00 
Isso representa cerca de seis notificações à Concessionária por dia, e apenas para essa concessionária o que mostra a atuação das equipes da ANTT na gestão do contrato, apesar de todas as limitações já citadas.'
52. Afora isso, foi providenciada a contratação de empresa para, dentre outras atividades, efetuar auditoria nos resultados da monitoração. Assim, os fatos apontados no relatório de auditoria não condizem com a realidade, conclui o responsável.
Item 9.11.7 do Acórdão 3346/2012-TCU-Plenário
53. Quanto ao descumprimento reiterado dos parâmetros de desempenho definidos no PER relativos ao mapeamento do pavimento e à sinalização horizontal, prejudicando sensivelmente as condições de rolamento e de visibilidade, itens fundamentais para a operação segura e econômica da rodovia, cujo controle por resultados representa cláusula fundamental no modelo de fiscalização e controle da execução adotado pela ANTT no presente caso, favorecendo a ocorrência de acidentes e aumentando os custos de transporte, sem que as sanções cabíveis tenham sido aplicadas, o responsável nega que tenha agido de forma omissa. Da mesma forma que no item anterior, argumenta que a ANTT foi diligente em todas as suas atribuições, apesar do restrito quadro de pessoal e escassez de recursos materiais. O grande número de TROs demonstra o afinco com que a ANTT desempenhou suas funções.
54. Complementa o responsável que:
'a Superintendência à época, apesar de ter experiência de mais de 35 anos na área de engenharia de infraestrutura, não é especialista no assunto (pavimentação) , e não tem a menor condição de analisar contas, critérios, projetos, ensaios etc. nesse nível de detalhe que se pretende discutir. Definitivamente não se trata de caso de omissão da superintendência, mas de discussão de critérios técnicos, interpretação de resultados de ensaios, etc. até porque estavam consolidados na área técnica da agência. As providências foram tomadas, e se erro houve não foi o de omissão, nem das unidades regionais e seus especialistas, nem dos especialistas das gerências, nem dos gerentes, nem do superintendente, mas sim de diferença de critérios, com relação aos adotados pela equipe de auditoria. Note-se que a ANTT não concordou em primeira análise com os critérios adotados pela equipe de auditoria e sua contratada, conforme já explicitado no relatório de auditoria. Portanto urge um entendimento até para que se uniformize os procedimentos e se for o caso adotá-los desde já ou propor aditivos ao PER, e também os prever em futuras licitações.'
Item 9.11.8 do Acórdão 3346/2012-TCU-Plenário
55. O responsável rebate que ele, e também a equipe técnica da ANTT, não tenha provido as ações e os meios para assegurar a tempestiva, eficaz e efetiva fiscalização da execução do contrato e não assegurar o cumprimento dos parâmetros de desempenho previstos no PER. O que ocorre, na visão dele, são divergências de entendimentos entre as equipes da ANTT e dos auditores do TCU, mas isso não pode ser caracterizado como omissão ou desídia. Segundo o responsável 'o relatório de auditoria com relação a esse assunto aponta uma série de divergências de opinião entre o que foi feito pelas equipes técnicas da ANTT e o que a equipe de auditoria opina como o que deveria ser feito'. A ANTT não possui independência financeira e depende dos recursos do OGU. As diversas áreas da Agência são carentes de recursos e por conta dessa limitação orçamentária ficam impossibilitadas de cumprir adequadamente todas suas funções. Assim, não pode quem trabalha no setor público ser responsabilizado pela falta de recursos. Para demonstrar que não houve omissão, listou uma série de iniciativas que foram adotadas durante a gestão 2008-2012 (peça 556, p. 47-49) .
Análise
56. Na Ação Civil Pública 501453338.2012.4.04.7200/SC, o Juiz Federal Substituto Diógenes Tarcísio Marcelino Teixeira julgou improcedente os pedidos do Ministério Público Federal - MPF. A decisão foi mantida pelo TRF-4. A Desembargadora Federal Vivian Josete Pantaleão Caminha em seu voto diz: 
'No curso da instrução processual, restou comprovado que a concessionária buscou atender a todas as exigências contratuais, e, somente por motivos alheios à sua vontade, ficou impedida de dar continuidade às obras, não sendo caso de desídia ou má-fé. 
Como bem salientado pelo juízo a quo, a administração (ANTT) realizou estudo acerca da viabilidade da pretensão da concessionária e concluiu que a exigibilidade dos valores aos usuários sem a conclusão de todas as obras atenderia ao princípio do equilíbrio econômico-financeiro, assegurado constitucionalmente àqueles que entabulam contratos com a administração.
Outrossim, a alegação de que cabia à concessionária cobrar celeridade dos entes públicos (DNIT e IBAMA) e do Judiciário no processamento de ações de desapropriação, responsabilizando-se pelo atraso dos procedimentos dos órgãos públicos, é desarrazoada. Com efeito, os documentos anexos à inicial (processo eletrônico originário, evento 02, ENEXOS PET3) demonstram que a demora ocorreu por fato da Administração, e o ônus daí decorrente não pode ser suportado pela concessionária, conforme, aliás, previsto no contrato em seus itens 19.2 e 19.3, in verbis'... (grifos no original) 
57. Em que pese a improcedência dos pedidos do MPF na esfera judicial em relação à concessionária, permanece a responsabilidade pela inércia da ANTT em dar a celeridade necessária aos seus procedimentos e fazer de fato cumprir o contrato de concessão, levando à população as obras previstas no PER.
58. As inexecuções eram significativas e já vinham ocorrendo desde o primeiro ano de concessão, tendo a ANTT concedido novos prazos para a conclusão de obras obrigatórias ao final de todos os primeiros anos de concessão por meio das revisões ordinárias anuais. Os percentuais de atraso na execução de obras previstas para os primeiros três anos de concessão eram muito altos. Em valores, no 3º ano de concessão, as inexecuções totalizaram R$ 93.113.705,37 (peça 118, p.146) .
59. Torna-se, portanto, claro que se a atuação da ANTT tivesse observado desde o início do contrato as previsões contratuais e os seus normativos internos relativos às inexecuções de obras obrigatórias, os alertas necessários teriam sido oficializados e os novos prazos concedidos teriam atendido às exigências legais e regulamentares quanto à efetiva realização das obras dentro do cronograma estipulado.
60. A consecução das obras em prazos definidos no contrato é uma das principais obrigações contratuais e que respondem por grande parte dos investimentos a serem ressarcidos por meio do pedágio. Do contrário, seria sempre válido, a qualquer tempo e mesmo reiteradamente, conceder mais prazo para a execução de obras para se evitar a caducidade de um contrato de concessão. Nesse sentido, o próprio objeto deixaria de ser realizado, postergando-o além dos prazos contratuais, sob o argumento de que poderia não vir a ser realizado no caso da caducidade do contrato. Quanto mais próximo ao início de um contrato de concessão, mais inaceitável é este argumento, pois poderia ser usado repetidas vezes ao longo da sua vigência.
61. Em contrapartida à vantagem auferida pela concessionária, representada pela postergação das obras e, consequentemente, dos desembolsos no fluxo de caixa, seria necessário haver outra vantagem aos usuários além da continuidade do contrato de concessão e que não seja exclusivamente o respectivo e necessário ajuste no fluxo de caixa para considerar as novas datas de conclusão das obras, com vistas a reequilibrar o valor da tarifa, uma vez que o interesse dos usuários é a disponibilidade das benfeitorias e não uma redução do valor do pedágio, muitas vezes insignificante. Todas as obras obrigatórias da concessão estão presentes no fluxo de caixa que define a tarifa de pedágio. Portanto, todas as obras não executadas estão sendo pagas desde o primeiro dia da concessão. Ao atrasar as obras, o fluxo de caixa deve ser ajustado, deslocando-se para frente o desembolso da concessionária, o que reduz ligeiramente o valor da tarifa. Este ajuste é apenas um reequilíbrio para se obter novamente a taxa interna de retorno original do contrato.
62. A pequena redução de tarifa decorrente do ajuste do fluxo de caixa em razão das inexecuções não pode ser empregada como argumento para comprovar ausência de prejuízos aos usuários. A redução de tarifa em alguns centavos nem de longe compensa a ausência das obras necessárias para a operação econômica, fluida e segura da rodovia que é um dos objetivos principais da concessão, como já apresentado no relatório de auditoria. A situação atual é muito prejudicial aos usuários e também à Administração, que se vê privada da cobrança de multas contratuais.
63. A não atuação da ANTT pode levar a um prejuízo maior, uma vez que com atrasos excessivos na aplicação das penalidades, e à medida que se aproxima o fim da concessão, pode vir a ser mais vantajoso para a concessionária abandonar a concessão já que o pedágio foi cobrado, os desembolsos não realizados e as multas não foram pagas.
64. Por isso, a ANTT, ao não atuar punindo as inexecuções tempestivamente e exigindo o cumprimento contratual, prestou-se sempre a atender os interesses da concessionária e desprezou por completo o interesse público em disponibilizar as obras obrigatórias tão necessárias para a população que utiliza a rodovia. A fiscalização da execução contratual lá na ponta é uma das atividades com maior impacto no serviço prestado ao usuário final pela ANTT e, portanto, deve ser prioridade dentre sua lista de atividades.
65. E o responsável, Sr. Mário Mondolfo, na qualidade de Superintendente de Exploração de Infraestrutura Rodoviária tinha papel importante em acompanhar e fazer-se exigir os termos contratuais da concessão. Sua atuação omissa, em aspectos essenciais da fiscalização da execução da concessão, impôs prejuízos irreparáveis à população que utiliza a rodovia, que até hoje não conta com certas obras obrigatórias, demasiadamente atrasadas em relação ao originalmente previsto, principalmente o Contorno de Florianópolis.
66. Não pode o responsável, para buscar eximir-se de responsabilidade, simplesmente alegar que a nota técnica ou a própria fiscalização da ANTT foi realizada por uma equipe e não apenas por ele. Na qualidade de superintendente deveria ter cobrado os resultados e tomado as providências necessárias para a solução tempestiva do problema. Era sua responsabilidade providenciar para que eventuais deficiências normativas fossem sanadas tempestivamente, o que não ocorreu, visto que a nova resolução (Resolução 4.071/2013) somente foi editada em 3/4/2013, após o final da sua gestão. As alegações do gestor são claramente insuficientes para justificar o fato de terem se passado três anos de concessão, dentro do período em que ocupou a função, sem que o superintendente providenciasse normas que considerasse absolutamente indispensáveis para a fiscalização da execução contratual de uma concessão baseada em resultados.
67. Também não se pode esquecer que os processos de apuração de responsabilidades poderiam ser abertos antes da publicação da Resolução 4.071/2013, pois as cláusulas do contrato previam os casos puníveis e os valores de multas aplicáveis, mas não foram aplicadas.
68. Não se pode também concordar com a alegação de que identificada a inexecução ao final do ano e postergado para o ano seguinte a sua execução, com o respectivo ajuste da tarifa, não exista mais nada a ser feito, pois o fato estaria consumado. Ao ser identificada a inexecução, o correto seria abrir imediatamente o processo de apuração de responsabilidades pelos atrasos das obras obrigatórias. Assim, se não houver a aplicação de penalidades pelas inexecuções verificadas, sempre será vantagem para a concessionária postergar as obras porque a redução na tarifa, visto que diluída no tempo, é pequena, enquanto que o desembolso inicial para a execução da obra é de valor alto e concentrado.
69. A alegada ausência de procedimentos perfeitamente definidos na Suinf para a apuração de inexecuções contratuais entre agosto de 2008 e setembro de 2012, período em que esteve à frente da superintendência, é uma irregularidade e não uma justificativa, pois, nas palavras dos responsáveis, sem estas normas não há como implementar a fiscalização da execução contratual que se baseia inteiramente em desempenho no contrato em questão.
70. A melhoria dos procedimentos para a aplicação de penalidades somente veio a ocorrer por meio da Resolução 4.071/2013, de 3/4/2013, já no quinto ano de concessão. Para resolver problemas regulatórios a ANTT consumiu mais de três anos para definir o que seria inexecução e mais de cinco anos para decidir como aplicaria as penalidades.
71. As discussões para edição da Resolução 4.071/2013, foram iniciadas por meio do Memorando 053/GEROR/SUINF/2010, de 26/5/2010, conforme consta do Processo Administrativo 50500.026463/2010-19, ou seja, foram consumidos mais de três anos de tramitação de um processo fundamental para fiscalização da execução contratual. Não se pode considerar justificável que procedimentos para a fiscalização de contratos por resultados não estejam operacionais desde o seu início e tenham sido definidos somente no quinto ano de concessão.
72. De qualquer maneira, não se pode concordar que os processos de apuração de responsabilidades somente poderiam ser abertos após a publicação da Resolução 4.071/2013, pois as cláusulas 19.9, 19.12 e 19.14 do contrato preveem os casos puníveis e os valores de multas aplicáveis (peça 32, p.49-50) .
73. Mesmo que houvesse divergências entre os dispositivos do contrato e os da resolução, o que não foi demonstrado, isso não seria problema, pois certamente os do contrato haveriam de ter preferência, por serem autoaplicáveis. Tanto é assim, que a nova resolução (Resolução 4.071/2013) traz dispositivo (art. 16) que prevê preferência aos dispositivos do contrato em caso de divergências, como não poderia deixar de ser, sob pena de ocorrer indevida novação contratual.
74. Quanto à alegação de que a data para a entrega dos relatórios tinha como limite o final do ano de concessão seguinte, trata-se de uma interpretação indevidamente ampla e contrária ao interesse público que não encontra suporte no contrato e nem no PER, que traz: 
'3.1.1.4 Cronograma de Execução
Os serviços de monitoração das condições funcionais do pavimento, efetuadas por meio da medição do IRI, deverão ter início ao final dos TRABALHOS INICIAIS, com a realização da monitoração inicial. Posteriormente, a monitoração será executada ao final do 1º ano da concessão e, a partir de então, anualmente, até o fim da concessão.
Os serviços de monitoração das condições estruturais do pavimento, efetuados por meio da medição do percentual de área trincada (TR) , deverão ter início ao final dos TRABALHOS INICIAIS, com a realização da monitoração inicial. Posteriormente, a monitoração será executada ao final do 1º ano da concessão e, a partir de então, anualmente, até o fim da concessão.' (grifos não são do original) 
75. Não há como alegar, a partir do texto do PER, que só a monitoração do primeiro ano deva ser realizada ao final do ano de concessão, e não a dos demais anos. É claro que os levantamentos necessários à elaboração dos relatórios de monitoramentos devem ser realizados após o último dia do ano de concessão e consomem algum tempo, razão porque deve ser concedido um prazo razoável para a sua realização, mas em hipótese alguma isso significa que se possa aguardar o final do ano seguinte. Um prazo de um ou dois meses seria suficiente e razoável.
76. A argumentação do responsável claramente não pode ser aceita, pois se o contrato se baseia em resultados e se os parâmetros de desempenhos mínimos exigidos no PER são exigidos ao final de cada ano de concessão, só há uma forma de se verificar o respeito ao desempenho nos prazos contratualmente previstos que é realizar as medições de campo imediatamente após o final destes prazos. Qualquer prazo posterior, fixado por uma interpretação diversa da Agência, permitirá que os usuários sejam submetidos a desempenhos inferiores aos contratuais para cada ano de concessão.
77. É importante salientar que aplicação de multas muito tempo após os fatos geradores prejudica muito o contraditório e favorece a impunidade. A abertura dos processos de penalidade somente em junho de 2013, já no quinto ano de concessão, por inexecuções do 1º, 2º, 3º e 4º ano é muito prejudicial ao objetivo principal das multas que é a coibição das irregularidades.
78. A carência de recursos humanos e materiais para a fiscalização da execução de obras obrigatórias e do desempenho não pode ser empregada como justificativa para a fiscalização insuficiente e para a não aplicação de multas contratuais e regulamentares, mormente em contratos de concessão, como o em questão, que têm como característica fundamental o controle por resultados e a aplicação de multas como forma de coibir as não conformidades.
79. Aliás, o controle por resultados sempre foi vendido pela ANTT como um mecanismo para garantir a adequada prestação de serviço ao usuário. A própria manifestação da Agência salienta como inovação destes contratos de concessão a 'aferição dos parâmetros de desempenho'.
80. Sendo assim, não pode o gestor se escusar da fiscalização deficiente alegando carência de recursos humanos e materiais que ele próprio na qualidade de superintendente era o responsável por prover. É de se registrar que também faltavam recursos humanos nas unidades locais, mas mesmo assim os relatórios destas unidades apontando as irregularidades eram produzidos. Os relatórios das unidades regionais sempre indicaram, desde o início, as irregularidades, cujas análises, por força da atuação da gerência superior da ANTT, eram concentradas na sede em Brasília, justamente onde se alega que faltavam mais recursos humanos.
81. Resta claro que não se pode concordar que irregularidades, como as em questão, possam ser escusadas em razão da escassez de recursos humanos. A prevalecer esta justificativa, bastaria manter-se equipes insuficientes para justificar deficiências em qualquer atividade pública. Também não se pode alegar que as irregularidades, ou não conformidades (ocorrências proibidas) fossem de difícil identificação ou que representassem parcelas acessórias das obrigações da concessionária e dos benefícios aos usuários. Alguma solução com o mínimo de tempestividade e eficácia frente às atribuições, mesmo que temporária, haveria de ser dada em caráter de urgência, o que não ocorreu. 
82. A contratação de apoio técnico de consultorias especializadas para apoio à fiscalização ocorreu somente em 2013, já no quinto ano de concessão, portanto, muito tardiamente e após o final da sua gestão. O fato de se ter iniciado o processo para esta contratação em 2010 não muda o fato de que não havia a necessária mão de obra para as tarefas necessárias durante a sua gestão.
83. Para contra argumentar as alegações, há que se registrar que todos os processos administrativos para revisão de tarifas, ordinários e extraordinários, para postergação de obras obrigatórias e para demais alterações contratuais de interesse da concessionária sempre apresentaram tramitação célere e nunca sofreram atrasos. Na atuação da ANTT, que se busca justificar pela escassez de recursos humanos e materiais, as deficiências da ANTT, via de regra, produziram efeitos negativos sobre os usuários poupando a concessionária. Ou seja, não houve simetria de prejuízos em razão das deficiências da ANTT, pois todas as revisões de valor de pedágio sempre foram realizadas em dia e atendendo as demandas da concessionária. Por outro lado, a apuração das inexecuções e a aplicação das penalidades não foram realizadas tempestivamente, fazendo com que os usuários pagassem pedágio, mas ficassem sem as obras contratuais e sujeitos à operação da rodovia com segurança e com qualidade inferiores às previstas nos contratos.
84. Por isso que as justificativas apresentadas pelo Sr. Mario Mondolfo não podem ser aceitas e as suas razões de justificativa devem ser rejeitadas.
Razões de Justificativa do Sr. Mario Rodrigues Junior
85. O Sr. Mario Rodrigues Junior, Diretor da ANTT de 15/7/2008 a 18/2/2012, notificado por meio do Ofício 1008/2016-TCU/SECEX-SC, de 10/11/2016 (peça 513) , tomou ciência em 6/12/2016 (peça 520) e, após dilação do prazo inicialmente concedido (peças 540 e 550) , apresentou tempestivamente suas razões de justificativa, conforme documentação integrante da peça 557.
86. O responsável foi notificado por ter, na qualidade de Diretor da ANTT, apresentado o Voto 162/2009 à Diretoria Colegiada (peça 59, p. 245-248) que propôs a 1ª Revisão da Tarifa Básica de Pedágio. Desse fato decorreu a postergação em três anos das datas de conclusão de obras obrigatórias, dentre elas o Contorno de Florianópolis, por meio da aprovação da Resolução 3.312, de 5/11/2009, e da 1ª Revisão Extraordinária, sem que tivessem sido apresentadas justificativas válidas, implicando, em inexecução contratual sem que houvesse a aplicação das sanções cabíveis em descumprimento, portanto, às cláusulas contratuais 17.8, 15.1, 17.15, 17.17 e 19.9 e ao art. 6º da Lei 8.987/1995 e art. 28, inciso I, da Lei 10.233/2001.
Item 9.11.3 do Acórdão 3346/2012-TCU-Plenário
87. O responsável apresentou idênticos argumentos aos do Sr. Mario Mondolfo, no sentido de que os procedimentos administrativos, os projetos básicos e executivos, licenciamentos ambientais e processos de desapropriação, que invariavelmente se tornam judiciais, são muito demorados. Por isso, os prazos definidos originalmente no PER eram inexequíveis e demandavam a revisão. Do mesmo modo que o Sr. Mario Mondolfo, argumenta que as ações judiciais tratando desse assunto consideraram legais e legítimos os atos praticados pela ANTT. Conclui, portanto, não ter havido qualquer ilegalidade na Nota Técnica 137-GEINV e que as sanções contratuais por inexecução 'não foram aplicadas pelo simples fato de que a obra foi postergada no cronograma antes do término do ano concessão, não se configurando a inexecução. Assim, as sanções não foram aplicadas por não existir fato gerador, pois as obras do Contorno de Florianópolis foram postergadas' (peça 557, p. 7) .
Análise
88. Por serem idênticos aos argumentos apresentados pelo Sr. Mario Mondolfo, aplica-se a mesma análise, conforme itens 55 a 83 desta instrução, no sentido de rejeitar as razões de justificativa apresentadas pelo Sr. Mario Rodrigues Junior.
Razões de Justificativa do Sr. Rubens Narciso Peduti Dal Molin
89. O Sr. Rubens Narciso Peduti Dal Molin, Gerente de Fiscalização e Controle Operacional de Rodovias da ANTT, de 7/9/2008 a 8/10/2012, notificado por meio do Ofício 1015/2016-TCU/SECEX-SC, de 10/11/2016 (peça 506) , tomou ciência em 9/12/2016 (peça 529) e, após dilação do prazo inicialmente concedido (peças 537 e 550) , apresentou tempestivamente suas razões de justificativa, conforme documentação integrante da peça 554.
90. Preliminarmente, argumentou que não houve de sua parte conduta omissiva. Somente na fiscalização da ALS, durante sua gestão, foram 1.924 Termos de Registro de Ocorrências, quarenta autos de infração e nove notificações de infrações emitidas, totalizando R$ 18.763.125,00 de multas emitidas.
91. Foi no início de sua gestão que a ANTT passou a enfrentar questões até então desconhecidas na prática e inéditas para seu quadro funcional, na maioria com falta de experiência prática rodoviária, com oito novas concessões, dentre elas a da ALS. Nessa seara, a análise estrita de cláusulas contratuais e do PER, sem considerar o contexto enfrentado pela Agência, poderá levar a interpretações equivocadas. Dentro das limitações e do ineditismo do modelo de concessões e da própria criação da Agência, o responsável alega que atuou de forma ativa e presente para consecução dos objetivos da ANTT, investindo sobremaneira nos aspectos de governança da fiscalização.
92. Diante da força de trabalho deficiente, muitas atividades foram comprometidas fortemente no alcance das metas institucionais, notadamente com relação às atividades de fiscalização e regulação.
93. Reforça seus argumentos trazendo, também, a sentença, de 14/12/2016, na Ação Civil Pública, em trâmite na 3ª Vara Federal de Florianópolis, intentada pelo Ministério Público Federal em desfavor da ALS e da ANTT, cujo o objeto guarda grande semelhança à grande parte dos apontamentos apresentados neste processo. A referida sentença apresenta análise desenvolvida por peritos judiciais nas áreas de contabilidade e engenharia que aferiram a execução do contrato de concessão e demonstraram não ter havido qualquer irregularidade quanto às revisões tarifárias e execução das obras, o que subsidiou a tomada de decisão por aquele juízo.
Itens 9.11.5 e 9.11.6 do Acórdão 3346/2012-TCU-Plenário
94. O responsável informa inicialmente que (peça 554, p. 16) :
'consta do art. 82 da Resolução 3.000/2009 - Regimento Interno da ANTT, as atribuições da GEFOR, conforme a seguir: 'Art. 82. A Gerência de Fiscalização e Controle Operacional de Rodovias tem como atividade central fiscalizar a execução dos contratos de concessão da exploração da infraestrutura rodoviária'. Assim, não era de competência da GEFOR analisar o controle do fluxo de caixa, definir os valores da tarifa e/ou promover qualquer tipo ação relacionada a revisão tarifária, motivo pelo qual este requerente não irá se manifestar quanto ao apontamento acerca da indevida permanência no fluxo de caixa, e na tarifa, de valores relativos a obras executadas pelo Dnit (item 9.11.5 - parte final) '
95. Reforça que sempre agiu ativamente na condução dos trabalhos, mesmo na ausência de regulamentação para aplicação de penalidades.
96. Argumenta que (peça 554, p. 21) .:
'não existia serviço não executado incluído na tarifa, o cronograma era atualizado anualmente e retratava fidedignamente todo o cronograma de obras. Não existia, portanto, qualquer obrigação da concessionária que não tinha sido cumprida e que estivesse indevidamente na tarifa, já que o fluxo de caixa era um fiel espelho da concessão permanentemente, razão pela qual o interesse público sempre foi preservado.'
97. Informa, também, que (peça 554, p. 21-22) :
'os processos simplificados para apuração das cabíveis sanções por inexecução de obras obrigatórias, foram autuados pela GEFOR sendo expedidas as Notificações para a Concessionária. No entanto, por problemas referentes à própria regulamentação da ANTT, anterior a 2013, essas Notificações foram canceladas, pois continham vícios (não era possível apurar os valores) , mesmos cientes da impossibilidade de se calcular o valor dessas multas, com o único objetivo de prevenir possíveis prescrições. Esclarece-se que com a publicação da nova Resolução que permitia o cálculo do valor da multa, esses processos foram cancelados, sendo abertos novos com base na Resolução 4.071.'
98. Ademais, quanto às atividades desenvolvidas pela GEFOR, o responsável destaca a aprovação de um Plano Anual de Fiscalização em 2010 com a definição das equipes de fiscalização, de supervisão e gestão e respectivas competências, elaboração do planejamento anual e dos procedimentos e manuais de fiscalização, a criação de banco de dados para catalogar e posteriormente acompanhar os processos de aplicação de penalidades. Ainda neste mesmo sentido, ressalta-se que no âmbito das atividades desenvolvidas pela GEFOR, no ano de 2010, foi elaborado o Plano de Gestão e Fiscalização, que contemplava a padronização de procedimentos e documentos, o planejamento anual das ações de fiscalização, o aprimoramento do Manual de Fiscalização, e o controle dos documentos e dos processos de penalidades. Cumpre ainda relatar os problemas que existiam na ANTT para apuração das inexecuções contratuais. Diante de tal imprecisão, tendo em vista a ausência de padrões de aplicação de penalidades definidas em conformidade com o PER, somente em 3/4/2013, por meio da Resolução 4.071, que revogou a Resolução 2.665, a ANTT regulamentou de forma objetiva e aplicável as infrações sujeitas às penalidades de advertência e multa por inexecução contratual das obras obrigatórias na exploração da infraestrutura rodoviária federal concedida. Fato este que reforça ainda mais que, no período em foi gerente (de 2/10/2008 a 8/10/2012) , a precariedade por ausência de definição para aplicação de penalidades de multa, por não ser homogênea e não ter forma especifica, dificultava, ou mesmo impossibilitava, a elaboração da sanção. Neste sentido, segundo ele, levantou a problemática e solicitou que fosse elaborada uma nova resolução que abarcasse e regulamentasse a aplicação de multa por inexecuções de obras obrigatórias, a qual foi devidamente regulamentada por meio da Resolução 4071 pela ANTT, que se deu somente 3/4/2013, tornando possível a mensuração de forma objetiva das multas por atraso na execução das obras, porém, posterior a sua exoneração, que ocorreu em 3/10/2012.
99. Conclui considerando que, (i) até a emissão da Portaria 4.071 em 2013, a Agência não continha regulamento que estipulasse de forma proporcional e objetiva a aplicação de penalidades de multa; (ii) as revisões de tarifas ocorridas no contrato se deram de forma regular; (iii) que a concessionária tinha até o 5° ano de concessão para implementar as obras não obrigatórias e a auditoria ocorreu no 3° ano; e (iv) que as obras obrigatórias e não obrigatórias, quando não total ou parcialmente executadas, foram devidamente justificadas pela contratada. Assim, não há que se falar em omissão ou responsabilização do requerente, uma vez que atuou dentro dos ditames legais previstos à época de sua gestão.
Itens 9.11.7 e 9.11.8 do Acórdão 3346/2012-TCU-Plenário
100. Argumenta o responsável que a 'razão de existir dos relatórios de monitoração é, necessariamente, para que a concessionária possa focar sua atuação e não para que a ANTT possa utilizá-lo para aplicação de penalidades, uma vez que é de competência da ANTT fiscalizar os índices de desempenho e não à concessionária'. Também é importante notar que 'não existe previsão contratual de data específica para realização da monitoração na rodovia. O PER prevê, apenas, que a Concessionária deveria executar a monitoração anualmente, ou seja, em qualquer mês do ano de concessão seguinte aos anos de conclusão dos serviços'.
101. A monitoração, segundo o responsável:
'não deve, nem pode ser obrigatoriamente entregue concomitantemente ao fim do ano de concessão até porquê os serviços de recuperação/manutenção podem ser executados até esse dia e a monitoração exige a execução de serviços especializados e equipamentos específicos, que demandam prazo para serem realizados após o fim de cada período já aí caracterizando um descompasso entre as datas de apresentação dos relatórios e exigibilidade dos índices. (...) a Concessionária estava cumprindo com o cronograma de execução referente ao primeiro ano de concessão previsto no PER, sendo que para os demais relatórios de monitoração não existia previsão exata para sua entrega, desde que não ultrapassasse o ano de concessão.'
102. Segundo ele:
'o relatório de monitoração baliza as atividades que devem ser desenvolvidas pela concessionária em detrimento de possíveis ocorrências, visando à adequação da rodovia aos parâmetros necessários de qualidade. Em nenhum momento vislumbra-se no PER que os relatórios de monitoração seriam utilizados para aplicação de sanção à Concessionária, tendo este como objetivo a garantia de um gerenciamento de alto padrão para a rodovia.'
103. Ainda, de acordo com o responsável:
'o relatório de monitoração exerce três principais funções, a primeira para que a Concessionária faça o gerenciamento da estrutura física e dos processos gerenciais e programe as próximas intervenções detectadas pela monitoração. Segundo, e muito mais importante para a ANTT, verifique se a programação de execução está compatível com a monitoração, se foi prevista no gerenciamento, privilegiando as mais eficazes medidas preventivas em consonância com as recomendações dessa Egrégia Corte. Apenas subsidiariamente, a terceira função poderia ser para que a ANTT fiscalize os parâmetros de desempenho'.
104.  Nesse sentido, o responsável informa que:
'a GEFOR desenvolvia diversas ações decorrentes do planejamento estratégico da ANTT, entre as quais as oficinas de processos com as propostas de fluxogramas de atividades inerentes à fiscalização das concessões rodoviárias, o aperfeiçoamento dos marcos legais do tipo contratos e resoluções, e a licitação dos contratos de apoio à fiscalização. Assim definiu-se como atribuição das Unidades Regionais a análise dos respectivos relatórios de monitoração para verificação dos parâmetros de qualidade de desempenho das atividades de manutenção, conservação e operação da rodovia. Sendo que, caso fosse constatado que os parâmetros de desempenho eram inferiores ao determinado no PER, competia às referidas unidades o acompanhamento do cumprimento das metas estabelecidas à Concessionária e a adequação dos cronogramas mensais de recuperação e conservação. Aqui cabe ressaltar que o cronograma de execução é apenas meramente indicativo, ou seja, não sendo cumprindo fielmente não há que se falar em inexecução por parte da Concessionária, cabendo a ela atingir as metas previstas no PER ao final de cada ano de concessão, no entanto oportunizaria à ANTT que, caso dispusesse dos meios, coletar dados em situações críticas emitindo TROs ou mesmo Autos de Infração. Somente no final de cada ano, considerando as cabíveis postergações, de concessão que seria possível a identificação do cumprimento das metas. Observa-se aqui um descompasso entre a execução dos trabalhos de manutenção, conservação e operação com o apresentado nos relatórios de monitoração.'
105. Ressalta o responsável que os índices de desempenho constantes dos relatórios representam a situação real da rodovia no dado momento de sua confecção, porém em descompasso com as datas das exigibilidades definidas em contrato e suas consequentes postergações decorrentes da responsabilidade da administração por atrasos no cronograma dos trabalhos iniciais. Assim, argumenta que:
'considerando a utilização e o desgaste natural do pavimento, por óbvio que os valores constantes do relatório seriam sempre diversos aos previstos no PER, uma vez que, conforme relatado, foi desenvolvido em data posterior à atuação da concessionária. Cabe ressaltar que houveram diversas postergações, devidamente aprovadas pela ANTT e justificadas pela concessionária, conforme pode-se verificar na decisão prolatada na Ação Civil Pública, que afetou sobremaneira a execução das demais obras previstas no PER.'
106.  Dada a situação crítica de pessoal e de equipamento, o responsável alega que:
'era humanamente impossível que a gerência fiscalizasse diretamente o índice de desempenho constante do PER, motivo pelo qual foi instaurado procedimento licitatório visando a contratação de empresa de apoio à fiscalização, no qual previa em planilha a possibilidade de aferição amostral dos índices apresentados pelas concessionárias, pela realização de levantamentos próprios.'
107. No que tange à não observação dos critérios de desempenho do PER, informa o responsável que:
'os trabalhos de manutenção tinham que estar completos ao final do ano de concessão e, somente após, seria possível calcular o possível atraso por parte da Concessionária. Ademais, o fato de constar no relatório de monitoração a deficiência, não significava que a anomalia não havia sido corrigida, pois como já dito anteriormente, a efetivação do relatório de monitoração não se coadunava com a execução da obra ou serviço por parte da concessionária.'
108. Portanto, para fins de fiscalização do cumprimento dos parâmetros contratualmente definidos ao final de cada ano de concessão, deve a ANTT, de acordo com o responsável, aparelhar-se para utilizar outros instrumentos que não os relatórios de monitoração.
109. Em suma, o responsável argumenta que não pode ser responsabilizado, pois agiu de forma proativa. Segundo ele, não se pode olvidar a situação que se encontrava a ANTT no início de sua gestão (2008) : (i) processo de concessão relativamente novo no Brasil; (ii) carência de pessoal; (iii) carência de equipamentos; (iv) aumento significativo de trabalho, com a administração da concessão de oito novas rodovias; (v) falta de apoio técnico à fiscalização; (vi) deficiência de normativos para aplicação de sanção de forma objetiva, proporcional e razoável; (vii) deficiência do contrato que impossibilitava a definição objetiva das obrigações da concessionária, trazendo uma grande dificuldade de compreensão; (viii) emissão de aproximadamente 18 milhões de reais em multa e (ix) sentença proferida na Justiça Federal isentando de responsabilidade a concessionária e a ANTT (peça 554, p. 33-42) .
Análise
110. Quanto à sentença judicial, cabe razão ao responsável, pois em sede judicial a demanda foi arquivada sem imputação de qualquer responsabilidade à ANTT e à concessionária. No entanto, isso não impede que no âmbito deste Tribunal, sejam procedidas análises de responsabilidade administrativa por atuações omissivas ou comissivas na fiscalização do PER. Como tratado anteriormente nesta instrução, permanece a responsabilidade pela inércia da ANTT em dar a celeridade necessária aos seus procedimentos e fazer de fato cumprir o contrato de concessão, propiciando ao usuário da rodovia as obras previstas no PER.
111. Por mais que se reconheça que na implantação de uma agência nova leva-se um tempo para se adquirir a expertise do negócio, em 2008, quando o responsável assumiu seu cargo, a ANTT já contava com sete anos de existência. É de se supor que já estivesse em plena operação a ação fiscalizatória. Argumentar falta de experiência do quadro para justificar a inoperância fiscalizatória não é o melhor caminho. Se isso era uma deficiência, o responsável deveria atuar de forma a implementar uma fiscalização eficiente, com a máxima brevidade possível, uma vez que a agência foi criada justamente para exercer essa fiscalização. Se faltava pessoal nessa área, era sua responsabilidade, juntamente com a alta administração da Agência, prover a área com recursos humanos suficientes, uma vez que é finalidade precípua da ANTT fiscalizar as concessões. A Lei 10.233/2001, que criou a ANTT, prevê em seu art. 26, inciso VII, que compete à Agência 'fiscalizar diretamente, com o apoio de suas unidades regionais, ou por meio de convênios de cooperação, o cumprimento das condições de outorga de autorização e das cláusulas contratuais de permissão para prestação de serviços ou de concessão para exploração da infraestrutura'.
112. Alegações de que não havia métodos de trabalhos definidos, muito menos experiência em concessões, o que impactaria na fiscalização dos contratos firmados, também não podem ser acatadas. Se não havia métodos definidos para fiscalização, cabia ao responsável, em sua função gerencial, criá-los e de forma prioritária, pois o PER exigia a fiscalização da concessão. As regras contratuais definiam as responsabilidades das partes e cabia à ANTT fazer as concessionárias cumprirem sua parte. As regras contratuais eram autoaplicáveis. Não havia necessidade de normas internas para se fazer valer o disposto em contrato.
113. No entanto, o responsável faz extensa argumentação de ações que teria tomado para melhorar a fiscalização da ANTT, mas todas sem amparo documental que prove o alegado. Da mesma forma, em relação a argumentação de que foi o responsável pelas mudanças implantadas pela Resolução 4.071/2013, a informação não veio carreada de documentos que comprovem o alegado. Ao contrário, foi com a saída das pessoas que ocupavam os cargos chaves da ANTT em 2012, inclusive do Sr. Rubens Narciso Peduti Dal Molin, que foram promovidas mudanças significativas, principalmente na fiscalização das concessões, em 2013.
114. Sobre a argumentação de que não existiu a cobrança de tarifa por serviço ou obra não executada na medida em que a tarifa do pedágio retrata fielmente a posição do cronograma de obras da concessão, aplica-se os mesmos termos da análise anterior do Sr. Mario Mondolfo. Como frisado anteriormente, as obras que deixaram de ser executadas são mais importantes que a tarifa de pedágio. À sociedade, é mais importante contar com as obras concluídas, ou seja, uma rodovia em perfeito estado de conservação e obras de melhoria constante. Era isso que se esperava com a concessão e era isso que estava claramente definido no PER.
115. As inspeções de campo realizadas pela equipe de auditoria nos meses de abril e maio de 2011, meados do terceiro ano da concessão, indicaram a existência de inúmeros defeitos vedados inclusive para a fase de Trabalhos Iniciais (primeiros seis meses da concessão) e de outras situações indesejáveis, o que demonstra ter havido pouco acompanhamento e cobrança da ANTT para cumprimento do PER. As deficiências constatadas pela equipe de auditoria, no terceiro ano da concessão, são totalmente vedadas a partir do final da fase de Trabalhos Iniciais, pois, como asseverado pela equipe de fiscalização, 'impactam negativamente a segurança da operação da rodovia e constituem-se, portanto, em descumprimentos aos padrões de desempenho previstos no PER, ou seja, do contrato de concessão' (peça 118, p. 85) .
116. Em que pese a extensa argumentação do responsável, não foi colacionada nenhuma evidência de que tenha agido de forma proativa para, na função de Gerente de Fiscalização, ter providenciado ações para precaver ocorrências de não realização de obras necessárias para cumprimento dos parâmetros de desempenho definidos no PER. O que se viu foi que a gestão 2008-2012 da ANTT agiu passivamente, contemplando os prazos não serem cumpridos para posteriormente buscar providências, o que, na prática, só veio a ocorrer em 2013 com a edição da Resolução 4.071/2013. Isso demonstrou que os procedimentos de controle do desempenho da Agência eram muito deficientes, o que causou prejuízo ao serviço prestado aos usuários pela significativa redução da segurança e da economia da operação dos usuários da rodovia concessionada.
117. Ao invés de melhorar, o que seria de esperar em uma rodovia concedida, a condição geral do pavimento foi piorando sensivelmente desde o início da concessão, conforme amplamente demonstrado pela equipe de auditoria (peça 118, p. 76-110) . A conduta omissiva ao deixar de prover ações para a tempestiva, eficaz e efetiva fiscalização do desempenho, que se fizessem cumprir as cláusulas contratuais, levou à deterioração da rodovia e a um desserviço aos usuários. Veja que a Cláusula 19.13 do Contrato da Concessão (peça 32, p. 49-50) prevê expressamente que o não atendimento aos parâmetros de desempenho e a não obtenção da qualidade requerida para as obras e serviços são considerados inexecução parcial do contrato e ensejam a aplicação de sanções de multas e rescisão do contrato. No entanto, a ANTT, ancorada em ausência de procedimentos internos, não conseguiu em quatro anos de execução contratual (de 2008 a 2012) fazer cumprir os termos contratuais do PER.
118. As diversas atuações das equipes regionais, consubstanciadas, por exemplo, nas 1924 TROs, não resultaram em nenhuma medida efetiva por parte dos responsáveis da ANTT sediados em Brasília, em especial do Sr. Rubens Narciso Peduti Dal Molin.
119. Assim, como não foram identificados penalizações ou processos de notificação pela execução de serviços com qualidade insatisfatória ou pelos descumprimentos destes padrões de desempenho e tampouco existem registros documentais que comprovem a atuação que se esperava do Gerente de Fiscalização e Controle Operacional de Rodovias da ANTT, cabe rejeitar as razões de justificativa apresentadas pelo responsável.
Razões de Justificativa do Sr. Deuzedir Martins
120. O Sr. Deuzedir Martins, Gerente de Engenharia e Investimentos de Rodovias - Geinv, 26/1/2009 a 23/8/2012, notificado por meio do Ofício 1010/2016-TCU/SECEX-SC, de 10/11/2016 (peça 509) , tomou ciência em 6/12/2016 (peça 521) e, após dilação do prazo inicialmente concedido (peças 514 e 524) , apresentou tempestivamente suas razões de justificativa, conforme documentação integrante da peça 560.
Item 9.11.3 do Acórdão 3346/2012-TCU-Plenário
121. O Sr. Deuzedir Martins, após explanar como funciona o fluxo das informações na ANTT, decorrentes de inexecuções de obras e serviços previstos no PER, finaliza dizendo que a Geinv não tem competência para aplicação de sanções previstas em contrato e, por isso, aquela gerência não tratou desse assunto. Segundo o responsável, os documentos relativos às inexecuções constituem um processo específico que, após concluído pela Geinv, é encaminhado à Gefor, para análise e possíveis medidas de aplicação das sanções cabíveis pelo descumprimento contratual. Segundo o responsável:
'ao se fazer as adequações e reprogramações do Cronograma de Obras e Investimentos, leva-se em consideração os necessários ajustes para a adequada execução e cumprimento do Cronograma, para o pleno atendimento dos usuários da rodovia, e procura-se preservar o equilíbrio econômico financeiro, de forma a não onerar os usuários, mantendo-se as tarifas as mais módicas possíveis. Não raro, são necessárias medidas de prorrogação de prazo de execução das obras e serviços, com objetivo de preservar a modicidade das tarifas dos pedágios, foi o que aconteceu na rodovia BR-101 Norte.'
122. E foi isso que ocorreu com a Nota Técnica 137, conclui o responsável (peça 560, p. 4) .
Item 9.11.4 do Acórdão 3346/2012-TCU-Plenário
123. De acordo com o responsável, por meio do Ofício 295/2010/GEINV/SUINF, de 31/3/2010, foi comunicado à concessionaria a não objeção da ANTT ao 'trajeto' do Projeto Funcional do Contorno de Florianópolis, na BR-101/SC, proposto pela mencionada concessionária. No entanto, havia a determinação de que a concessionária deveria atender as recomendações constantes no Relatório de Análise de Projeto 12/2010, quando da elaboração do projeto executivo, e de estudos para aumento da extensão desse contorno, na direção norte, para que ele tivesse o comprimento próximo ao estipulado no PER. Portanto, segundo ele, não houve um prejuízo na extensão do contorno previsto no projeto do DNER, e sim adequação em etapas para execução do contorno, tendo em vista os estudos elaborados pela concessionária, em que foi avaliado o volume de tráfego que seria desviado ao contorno com aquela extensão e o volume de tráfego desviado considerando a nova extensão dessa primeira etapa. Esse estudo, ainda de acordo com o responsável, veio confirmar a necessidade de se programar obras no segmento da rodovia localizado na área mais urbanizada da Grande Florianópolis, onde hoje ocorre a maior concentração de tráfego, promovendo intensos congestionamentos, tráfego esse de curta distância, que com certeza não será desviado na intensidade necessária para o contorno.
124. Argumenta também o responsável que, diferentemente do que aponta o relatório de auditoria, na análise do projeto do traçado inicial, que recebeu a não objeção da Geinv, não se entra na avaliação das características técnicas. Essa avaliação, que obrigatoriamente deve seguir as normas técnicas do Dnit, ocorre na fase do projeto executivo. E de acordo com o responsável, essa análise do projeto executivo ainda estava sendo realizada pela Geinv quando de sua saída da Agência. Antes mesmo de sua saída, algumas notificações haviam sido realizadas comunicando a não aceitação de alguns trechos, por não atender às especificações técnicas recomendadas.
125. Conclui afirmando que não houve por parte da Geinv nenhuma proteção que beneficiasse a ALS.
Análise
126. O Sr. Deuzedir Martins foi o autor de parecer técnico, consubstanciado na Nota Técnica 137/2009/GEINV/SUINF, de 3/11/2009 (peça 59, p. 185-219) , que embasou as aprovações administrativas necessárias à ocorrência da irregularidade, anuindo assim aos atrasos e inexecuções perpetrados pela ALS. Como analisado anteriormente, havia um contrato de concessão e as cláusulas estabeleciam claramente as obrigações da concessionária. Era de se esperar do servidor público uma análise imparcial e em seu parecer constar a proposta de exigência do cumprimento das cláusulas contratuais com a entrega das obras acordadas ou a aplicação das sanções previstas no PER. Não há em seu parecer nenhuma menção às sanções previstas em contrato. Era de se esperar, no mínimo, robustas justificativas para as postergações como a que a concessionária solicitou para realizar o Contorno de Florianópolis, não como programado inicialmente no 2º ao 4º ano da concessão, mas do 5º ao 7º ano da concessão. Vê-se pela referida nota técnica (peça 59, p. 190-191) que não há qualquer análise a respeito do pedido, mas apenas a manifestação de que a Suinf entende pertinente a solicitação da concessionária e propõe a adequação do cronograma financeiro de investimentos. E essa forma de agir se repete em todas as demandas da concessionária, constantes da referida nota técnica.
127. Aliás, para todas as solicitações da concessionária não há uma análise detalhada sobre a inexecução, possíveis sanções e justificativas. A referida nota técnica presta-se apenas a atender os pleitos da concessionária que deixou de entregar obras previstas em contrato.
128. Anuir com ações protelatórias da concessionária leva a um grande prejuízo a todos os usuários da rodovia, que se vem privados das melhorias e sofrem diariamente com serviços abaixo dos previstos na concessão. A postergação de obras obrigatórias, especialmente o Contorno de Florianópolis, impinge diariamente um custo muito alto à sociedade, dificilmente reparado por ajustes no fluxo financeiro. À sociedade é mais importante a obra posta à sua utilização, com uma rodovia de qualidade e um tráfego fluindo adequadamente, do que pequenas reduções na tarifa de pedágio, como já exaustivamente repetido nesta instrução.
129. A atuação do Sr. Deuzedir Martins, juntamente com o Sr. Mario Mandolfo, que anuiu a referida Nota Técnica, foi primordial para desencadear todo o processo de alteração no cronograma físico-financeiro da concessão. Não agiram, portanto, com a diligente cautela e acurada análise que se espera de um servidor público quando analisa adequações em um contrato com grande impacto social como a concessão da rodovia BR101/SC e BR-116/376/PR. Assim, não há como acolher suas razões de justificativa.
CONCLUSÃO 
130. O prazo contratual original para construção do contorno era de três anos. No entanto, no meio do 4º ano, por ocasião da auditoria, o projeto ainda não tinha sido concluído e as licenças ambientais não haviam sido obtidas. Conforme consta no processo de monitoramento das determinações do Acórdão 3346/2012-TCU-Plenário (TC Processo 010.683/2013-5) , hoje, passados dez anos da concessão, o Contorno Rodoviário de Florianópolis ainda está em execução e, pelas informações disponibilizadas à imprensa, sem data de conclusão. A previsão mais otimista é de estar concluído em 2021. No entanto, as obras mais complexas, como os quatro túneis, sequer foram iniciadas, levando a crer que a meta de conclusão do contorno para 2021 também não será atingida.
131. Essas informações mostram o quão importante era o acompanhamento da execução contratual desde o primeiro ano de execução para o fiel cumprimento do PER. Acompanhamentos a posteriori tem revelado atrasos consideráveis e muitas das vezes carreados de argumentos que não justificam o tamanho descompasso entre o previsto originalmente e o que vem ocorrendo na prática. Uma obra que era para ser realizada em três anos, como o Contorno de Florianópolis, por exemplo, vem se arrastando por mais de dez anos e, na melhor das hipóteses, levará mais três anos para ser concluída. Isso tudo demonstra a ineficiência dos gestores da ANTT em fazer cumprir o contrato de concessão das rodovias BR-101/SC e BR-116/376/PR.
132. Nesse sentido, a análise anterior mostrou que os gestores da ANTT à época não foram diligentes para defender o interesse público e fazer-se cumprir o estipulado no contrato de concessão da rodovia. Com isso impingiram sobremaneira aos usuários da rodovia serviços inferiores aos contratados, fazendo-se necessário aplicar aos responsáveis abaixo relacionados a multa prevista no art. 58, inciso II, da Lei 8.443/1992, em razão das irregularidades e condutas indicadas no Apêndice I.
PROPOSTA DE ENCAMINHAMENTO 
133. Ante todo o exposto, submetem-se os autos à consideração superior, propondo: 
a) acolher, nos termos do art. 250, § 1º, do Regimento Interno do TCU, as razões de justificativa apresentadas pelos Srs. Manoel Lucivio de Loiola, Léia Cristina Borges de Assis e Ana Maria Leal Campedelli (itens 6 a 23) ;
b) rejeitar, nos termos do art. 43, parágrafo único, da Lei 8.443/1992, c/c o art. 250, § 2º, do Regimento Interno do TCU, as razões de justificativa apresentadas por:
	b.1)	Bernardo José Figueiredo Gonçalves de Oliveira, CPF XXX.814.761-XX (itens 25 a 41) ;
	b.2)	Mário Rodrigues Junior, CPF XXX.388.828-XX (itens 85 a 88) ;
	b.3)	Mário Mondolfo, CPF XXX.529.248-XX (itens 42 a 84) ;	
	b.4)	Rubens Narciso Peduti Dal Molin, CPF XXX.158.978-XX (itens 89 a 119) ;
	b.5)	Deuzedir Martins, CPF XXX.724.178-XX (itens 120 a 129) ;
c) aplicar aos responsáveis Bernardo José Figueiredo Gonçalves de Oliveira, CPF XXX.814.761-XX, Mário Rodrigues Junior, CPF XXX.388.828-XX, Mário Mondolfo, CPF XXX.529.248-XX, Rubens Narciso Peduti Dal Molin, CPF XXX.158.978-XX, e Deuzedir Martins, CPF XXX.724.178-XX, a multa prevista no art. 58, inciso II, da Lei 8.443/1992, fixando- lhes o prazo de 15 (quinze) dias a contar da notificação, para comprovar, perante o Tribunal, o recolhimento das dívidas aos cofres do Tesouro Nacional, atualizadas monetariamente na data do efetivo recolhimento, se for paga após o vencimento, na forma da legislação em vigor;
d) autorizar a cobrança judicial das dívidas, caso não sejam pagas até o seu vencimento, nos termos do art. 28, inciso II, da Lei 8.443/1992;
e) arquivar os presentes autos."
17.	O corpo diretivo da então Secex/SC anuiu às conclusões do Auditor Federal de Controle Externo e ao encaminhamento por ele proposto, consoante pareceres acostados aos autos às peças 566 e 567.
18.	Após os autos terem sido remetidos ao meu gabinete, em 28/05/2018, foram apresentados memoriais pelos representantes legais do Sr. Bernardo José Figueiredo Gonçalves de Oliveira (peça 571) , cuja argumentação está centrada nos seguintes aspectos:
	18.1. a revisão do traçado do contorno de Florianópolis foi tecnicamente necessária e demandou tempo, de tal forma que as obras tiveram que ser postergadas e a demora na implementação dessa revisão de projeto foi decorrência da complexidade dos aspectos técnicos abordados;   
	18.2. com a postergação das obras, foi efetuada a necessária revisão tarifária, tendo sido mantido o equilíbrio econômico-financeiro do contrato de concessão em tela;
	18.3. o próprio Tribunal de Contas da União já reconheceu  a adequabilidade da Resolução ANTT 480/2008 que autorizou o início da cobrança de pedágio à medida que cada praça fosse sendo concluída (Acórdãos do Plenário 2.196/2009 - Relator Benjamin Zymler e 427/2013 - de minha relatoria) ;
	18.4. a atuação da ANTT na concessão rodoviária em tela já foi considerada regular pelo Poder Judiciário;
	18.5. A Resolução 3.312/2009 que determinou a postergação das obras do contorno de Florianópolis foi embasada em justificativas apresentadas pelos funcionários da ANTT, na Nota Técnica 137/2009/GEINV/SUINF, de 3/11/2009, não sendo competência do Presidente da mencionada agência questionar os aspectos técnicos abordados pelos especialistas.
19.	Foram também encaminhados novos elementos de defesa pelos Srs. Mário Rodrigues Junior, Mário Mondolfo, Rubens Narciso Peduti Dal Molin, e Deuzedir Martinsb (peças 572 e 573) , em 15/06/2018, os quais, mediante extensa documentação, aduzem, em síntese, que:
	19.1. apesar de a ANTT ser responsável pela fiscalização das concessões rodoviárias desde 2001, não possui um corpo técnico especializado em engenharia rodoviária como o Dnit, embora a mencionada agência venha constantemente promovendo a qualificação técnica de seus servidores, e, especificamente na gestão de 2008/2012, por meio da Deliberação 194/2009, de 29/07/2009, tenha instituído o Programa Permanente de Capacitação de seus servidores;
	19.2. em quatro processos na esfera judicial foi afastada a responsabilidade dos servidores da ANTT no tocante à postergação das obras do contorno de Florianópolis  (Ação Civil Pública 5011157-44.2012.4.04.7200/SC - Distribuída em 19/06/2012, Ação Civil Pública 5014533-38.2012.4.04.7200/SC - Distribuída em 10/08/2012, Ação Civil Pública 5007718-88.2013.4.04.7200/SC -  Distribuída em 22/04/2013 e Ação Civil Pública 5004170-55.2013.4.04.7200/SC -  Distribuída em 11/03/2013) ;
	19.3. os atrasos nas obras do contorno de Florianópolis não podem ser atribuídos à vontade unilateral da concessionária mas decorrem das atuações de vários atores, desde órgãos ambientais,  passando pelo Poder Judiciário (no caso das desapropriações) , pelo Ministério dos Transportes, pelo Dnit e até pelo extinto DNER, tendo em vista que são órgãos públicos responsáveis pela elaboração de projetos de obras rodoviárias e pela realização de levantamentos  preliminares para implementação do empreendimento;
	19.4.  a Secretaria de Recursos deste Tribunal, ao analisar o contrato de concessão para exploração das Rodovias BR-101/SC e BR-116/376/PR, no trecho entre Florianópolis e Curitiba, concluiu que não há elementos para se exigir a aplicação de penalidade à concessionária, ou ainda provas que indiquem qualquer deficiência na fiscalização a cargo da ANTT, em discordância com o  posicionamento da então Secex/SC nessa última instrução acostada aos autos;
	19.5. a verificação efetuada pela ANTT, à época da postergação das obras do contorno de Florianópolis, acerca da adequabilidade das revisões contratuais anuais ordinárias e extraordinárias, estava focada, exclusivamente, na manutenção do equilíbrio econômico-financeiro, de forma a se garantir a realização de ajustes no fluxo de caixa para que o usuário não pagasse por aquilo que não recebeu, e  sem adentrar às causas de inexecução contratual,  tendo em vista a dificuldade de discernimento, de forma objetiva, entre o descumprimento de prazos imputável unilateralmente às concessionárias e o atraso acarretado pela própria administração;
	19.6. a partir de 2012, a fiscalização realizada pela ANTT  começou a contar com o apoio de empresas de consultoria especializadas contratadas especificamente para prestar serviços de  assessoramento técnico à agência;
	19.7. tendo em vista que o objetivo maior de uma concessão é disponibilizar ao usuário uma rodovia em melhores condições de trafegabilidade, no caso em tela, os malefícios decorrentes da postergação das obras são suplantados pelos benefícios obtidos com a adoção de um projeto atualizado que contemple um traçado mais compatível com as atuais características da rodovia;
	19.8. os servidores da ANTT atuaram no âmbito restrito do exercício de suas funções, não tendo restado caracterizada a existência de dolo ou culpa capaz de amparar a aplicação de penalidades a esses servidores.
20.	Em 31/05/2019, o Sr. Bernardo José Figueiredo Gonçalves de Oliveira acrescentou farta documentação aos autos, a título de novos elementos (peças 574 a 576) , objetivando trazer ao conhecimento deste Tribunal o teor do acórdão proferido pela Colenda 3ª Turma do Tribunal Regional Federal da 4ª Região, na Apelação/Remessa Necessária 5014533-38.2012.4.04.4200/SC que, em 29/11/2018, confirmou a decisão de primeiro grau que havia concluído pela impossibilidade de imputação de responsabilidade à ANTT pelo atraso das obras obrigatórias do contrato de concessão para exploração das Rodovias BR-101/SC e BR-116/376/PR, tendo a aludida deliberação transitado em julgado em 08/02/2019.
	É o Relatório.

Ana Paula Dumont de Oliveira (OAB/DF 47.286); Fernanda Souto Pereira Valeriano Moreira (OAB/DF 53.330); José Roberto Manesco (OAB/SP 61.471); Eduardo Augusto de Oliveira Ramires (OAB/SP 69.219); Denis Gamell (OAB/DF 48.039); Claudio Ribeiro Huguet (OAB/DF 46.640); Marcos Augusto Perez (OAB/SP 100.075); Floriano Peixoto de Azevedo Marques Neto (OAB/SP 112.208); Ane Elisa Perez (OAB/SP 138.128); Tatiana Matiello Cymbalista (OAB/SP 131.662); Fábio Barbalho Leite (OAB/SP 168.881-B); Luis Justiniano Arantes Fernandes (OAB/SP 119.324); Douglas Fernandes de Moura (OAB/DF 24.625); Eduardo Stênio Silva Sousa (OAB/DF 20.327); Luciana Rodrigues Nunes (OAB/DF 31.409); Solange Cristina Palacio (OAB/DF 37.248); Cairo Roberto Bittar Hamú Silva Júnior (OAB/DF 17.042); Lucas Navarro Prado (OAB/DF 35.987); Livia Carvalho Gouveia (OAB/DF 26.937); Rafael Câmara Barreto (OAB/DF 48.711); Luiz Piauhylino de Mello Monteiro (OAB/DF 1.296/A), Luiz Piauhylino Monteiro Filho (OAB/DF 1.72I/A), Antônio Márcio Protta (CPF 656.454.567-34); Antônio Alfredo Ventura de Loiola (OAB/DF 50.764) e Ana Cristina Lopes Campelo de Miranda Bessa (CPF 018.588.031-28).

Procurador Júlio Marcelo de Oliveira.

RELATÓRIO DE AUDITORIA. CONTRATO DE CONCESSÃO PARA EXPLORAÇÃO DAS RODOVIAS BR-101/SC E BR-116/376/PR, NO TRECHO ENTRE FLORIANÓPOLIS E CURITIBA. ATUAÇÃO DEFICIENTE DA AGÊNCIA REGULADORA, COM COMPROMETIMENTO DA SEGURANÇA DOS USUÁRIOS DA RODOVIA CONCEDIDA. ANÁLISE DAS AUDIÊNCIAS REALIZADAS EM CUMPRIMENTO AO ACÓRDÃO 3.346/2012 - PLENÁRIO, CONTEMPLANDO-SE AS ALTERAÇÕES CONTIDAS NO ACÓRDÃO 2.883/2015 - PLENÁRIO. ACOLHIMENTO DAS RAZÕES DE JUSTIFICATIVA DE ALGUNS RESPONSÁVEIS E REJEIÇÃO DA ARGUMENTAÇÃO APRESENTADA POR OUTROS RESPONSÁVEIS. MULTA. Verificada a adoção de procedimentos em contrariedade com o que foi inicialmente pactuado no âmbito do contrato de concessão rodoviária firmado, especialmente no que concerne à constatação de que a postergação do início da construção do contorno rodoviário de Florianópolis foi efetuada sem o devido embasamento técnico, cumpre aplicar multa aos responsáveis que atuaram de forma negligente, tendo sido constatadas graves deficiências na atuação da agência reguladora, com falhas na fiscalização da implementação do ajuste, e sérios riscos de prejuízos aos usuários da rodovia sob concessão.

RELATÓRIO DE AUDITORIA (RA)

Secretaria do TCU no Estado de Santa Catarina (SEC-SC).

Cuidam os autos, originalmente, do Relatório de Auditoria resultante da fiscalização realizada pela Secretaria de Controle Externo de Santa Catarina - Secex/SC, com a participação da 1ª Secretaria de Desestatização - 1ª Sefid, no período de 14/03 a 26/08/2011, com o objetivo de avaliar a atuação da Agência Nacional de Transportes Terrestres - ANTT, nos termos das Leis 8.987/1995 e 10.233/2001 e das cláusulas contratuais, no tocante à regulação, controle e fiscalização da execução do contrato de concessão para exploração das Rodovias BR-101/SC e BR-116/376/PR, no trecho entre Florianópolis e Curitiba.
2.	Consoante previsto no Edital ANTT 003/2007, a aludida concessão contempla a exploração da infraestrutura e a prestação de serviços públicos, bem como a execução de obras e serviços de recuperação, manutenção, monitoração, conservação, operação, ampliação e melhorias daquele trecho rodoviário.
3.	A presente auditoria foi motivada pela importância da rodovia e pela materialidade do contrato - que envolverá investimentos de R$ 1.505.060.776,07 e receita de R$ 5.987.643.947,77, ao longo do período de 25 anos de concessão - bem como pelas frequentes notícias veiculadas na imprensa sobre descumprimentos contratuais relativos a problemas nas obras, na prestação do serviço e nos reajustes da tarifa. 
4.	Inicialmente a equipe de auditoria apontou os seguintes achados (peça 118) :
	4.1.  compensação indevida, em benefício da concessionária, de receitas que deixaram de ser  auferidas por conta de atrasos na conclusão das praças de pedágio (sete meses) atribuíveis em grande parte à própria concessionária;
	4.2. elevação dos valores da Tarifa Básica de Pedágio, autorizada pela 2ª Revisão Extraordinária do PER, justificada pela inclusão de gastos relativos às vias laterais pavimentadas existentes na faixa de domínio (encargos referentes à administração, à operação e à conserva dessas vias) , quando tais gastos já estariam embutidos na tarifa original, o que caracteriza duplicidade de contagem dessas despesas;
	4.3. postergação injustificada, em três anos, por meio da Resolução 3.312/2009, e da 1ª Revisão Extraordinária, das datas de conclusão de obras obrigatórias, dentre elas o Contorno de Florianópolis,  sem a aplicação das sanções cabíveis; 
	4.4. alteração do projeto geométrico do Contorno de Florianópolis com redução de sua extensão em 18 km, sem a devida justificativa, e com riscos de comprometimento da qualidade técnica da rodovia a ser implementada, bem como em desrespeito ao Plano de Outorgas aprovado pelo Ministério dos Transportes e às diretrizes traçadas por aquela pasta ministerial para a política nacional de transportes;
	4.5.  inexecução injustificada de serviços obrigatórios previstos no cronograma físico-financeiro da concessão, sem que fossem efetivadas as consequentes reduções nas tarifas e; ainda, sem aplicação das correspondentes sanções administrativas, por  descumprimento contratual e inobservação dos critérios previstos no Plano de Exploração da Rodovia (PER) e suas revisões; 
	4.6. implementação, sem qualquer justificativa prévia, de serviços que não eram obrigatórios e não constavam no contrato, no Plano de Exploração da Rodovia (PER) , na proposta da concessionária ou nos planejamentos aprovados pela ANTT;
	4.7. descumprimento generalizado e sistemático dos parâmetros de desempenho definidos no PER relativos ao pavimento e à sinalização horizontal, prejudicando sensivelmente as condições de rolamento e de visibilidade, itens fundamentais para a operação segura e econômica da rodovia, favorecendo a ocorrência de acidentes e aumentando os custos de transporte, sem que as respectivas sanções administrativas tenham sido aplicadas pela ANTT;
	4.8. deficiências  nos procedimentos de fiscalização e de regulação empregados pela ANTT, 
de tal forma que restou caracterizado que aquela agência não conseguiu evitar ou mesmo rechaçar o descumprimento das cláusulas previstas no contrato de concessão, ou, ainda, as inobservâncias tanto dos parâmetros de desempenho previstos para o pavimento quanto dos níveis de qualidade especificados para os serviços.
	4.9.  desequilíbrio econômico-financeiro do contrato em desfavor dos usuários, causado por alterações e revisões dos encargos previstos no PER, realizadas pela ANTT, e por inexecuções e postergações de serviços cujos custos tinham sido considerados no cômputo da tarifa inicialmente pactuada.
5.	Diante desses achados, este Plenário, por meio do Acórdão 2.954/2011, considerando a celeridade que o caso requer - em razão da má condição de segurança a que estão submetidos os usuários e do fato de que a realização de audiências poderia se estender por um longo período por causa do grande número de responsáveis arrolados nos autos - deixou para um segundo momento as audiências e determinou a oitiva do Ministério dos Transportes, da ANTT e da concessionária, Autopista Litoral Sul - ALS.
6. 	Posteriormente à prolação do mencionado decisum, a então Secex/SC elaborou nova instrução, por meio da qual, amparada em algumas notícias veiculadas pela imprensa catarinense, aduziu que, inobstante o assunto estar sendo objeto de questionamento por parte desta Corte de Contas, a agência reguladora em epígrafe estaria adotando medidas com o fim de celebrar com a ALS termo aditivo ao contrato de concessão, para que este passasse a contemplar um traçado menor que se  iniciaria no km 196 e não mais no km 175. 
7.	Naquela oportunidade, determinei, preliminarmente, a prévia oitiva da ANTT, a fim de que se manifestasse sobre a possível intenção de celebrar termo aditivo com o escopo acima descrito.
8.	Em sua resposta, datada de 21/12/2011, a entidade informou, sucintamente, não existir, até aquela data, qualquer providência adotada pela agência no sentido de firmar termo aditivo ao contrato de concessão em foco.
9.	A unidade técnica analisou o teor da resposta apresentada pela ANTT e concluiu  que, embora tivesse sido informado que  não haviam sido levadas a efeito medidas com vistas à celebração de termo aditivo ao contrato ora analisado, não foi afastado o risco de que futuramente isso viesse a ocorrer. Nesse sentido, entendeu a então Secex/SC estarem presentes os requisitos necessários para a adoção da medida cautelar prevista no caput do art. 276 do RI/TCU, em especial o periculum in mora, para determinar à ANTT que se abstivesse de realizar qualquer aditivo relacionado à construção do Contorno de Florianópolis, até que o Tribunal decidisse sobre a questão suscitada.
10.	Em novo despacho proferido nos autos, preliminarmente ao pronunciamento quanto à presença dos requisitos necessários para a adoção da medida cautelar sugerida, determinei à Secex/SC que promovesse diligência junto à ANTT, com vistas a obter esclarecimento quanto à pretensão de se firmar qualquer termo aditivo ao contrato de concessão decorrente do Edital ANTT 3/2007 com o objetivo de que a avença passe a contemplar uma redução de traçado para o Contorno Rodoviário da Região Metropolitana de Florianópolis/SC, consoante noticiado pela imprensa catarinense.
11.	Remetida a documentação em resposta à aludida diligência, acolhi o encaminhamento proposto pela unidade instrutiva no sentido de dar continuidade à instrução do feito, tendo em vista a conclusão de que restaram afastados os requisitos para a concessão da medida cautelar ventilada, ante a afirmação categórica da ANTT que: "não existe nenhuma providência adotada e não há intenção, na presente data, por esta Agência, no sentido de firmar Termo Aditivo com a Concessionária Autopista Litoral Sul".
12.	Efetuadas as devidas notificações em atendimento ao Acórdão 2.954/2011, as respostas às oitivas foram remetidas a este Tribunal (peças ns. 150, 152 e 156 a 158) que as analisou, tendo sido proferido o Acórdão 3346/2012-TCU-Plenário que determinou a implementação de várias providências por parte da ANTT e a realização de diversas audiências.
13.	Posteriormente, foram impetrados diversos recursos contra o Acórdão 3346/2012-TCU-Plenário que já foram apreciados por esta Corte de Contas (Acórdão 427/2013, em sede de Embargos de Declaração de minha relatoria, e Acórdãos 1.043/2014, 2.883/2015, 2.078/2016 e 2.402/2016, de relatoria do Ministro Benjamin Zymler) , alguns deles com efeitos infringentes.
14.	Examinam-se, nessa oportunidade, as razões de justificativa encaminhadas a este Tribunal em cumprimento às audiências determinadas pelo Acórdão 3346/2012-TCU-Plenário que foram mantidas após o Acórdão 2883/2015-TCU-Plenário, prolatado em sede de Embargos de Declaração em Pedido de Reexame em Relatório de Auditoria, por se referirem a indícios de irregularidade que não foram elididos, tendo a unidade técnica concluído, após análise de toda a argumentação apresentada pelos responsáveis, pelo acolhimento da defesa apresentada pelos Srs. Manoel Lucivio de Loiola, Léia Cristina Borges de Assis e Ana Maria Leal Campedelli, e rejeição das razões de justificativa apresentadas pelos demais responsáveis, aplicando-lhes a multa prevista no art. 58, inciso II, da Lei 8.443/1992.
15.	Para facilitar a análise empreendida nesta fase processual, o quadro a seguir discrimina os responsáveis que tiveram suas defesas rejeitadas pela Secex/SC e especifica quais condutas que foram atribuídas a cada um. 
	Responsáveis 
	Condutas atribuídas pela unidade técnica

	Bernardo José Figueiredo Gonçalves de  Oliveira (Diretor-Geral da ANTT) 
	ter aprovado a Resolução 3.312, de 5/11/2009 (peça 59, p. 249) , que autorizou a 1ª Revisão da Tarifa Básica de Pedágio e que levou à postergação em três anos das datas de conclusão de obras obrigatórias, dentre elas o Contorno de Florianópolis, sem que tivessem sido apresentadas justificativas válidas, implicando, em inexecução contratual sem que houvesse a aplicação das sanções cabíveis;
não ter provido as ações e os meios para a tempestiva, eficaz e efetiva fiscalização do desempenho do pavimento, item fundamental para a garantia da prestação de serviço adequado e da modicidade tarifária, no modelo de controle da execução contratual adotado;
não ter provido as ações e os recursos humanos, tecnológicos e materiais necessários para a tempestiva, eficaz e efetiva fiscalização da execução contratual.

	Mário Rodrigues Junior (Diretor da ANTT) 
	ter apresentado o Voto 162/2009 à Diretoria Colegiada (peça 59, p. 245-248) que propôs a 1ª Revisão da Tarifa Básica de Pedágio e que levou à postergação em três anos das datas de conclusão de obras obrigatórias, dentre elas o Contorno Rodoviário de Florianópolis.

	Deuzedir Martins (Gerente de Engenharia e Investimentos de Rodovias e signatário da Nota Técnica 137/2009) 
	ter elaborado a Nota Técnica 137 (peça 59, p. 185-219) que justificou a 1ª Revisão da Tarifa Básica de Pedágio e que levou à postergação em três anos das datas de conclusão de obras obrigatórias, dentre elas o Contorno de Florianópolis, por meio da aprovação da Resolução 3.312, de 5/11/2009, e da 1ª Revisão Extraordinária;
ter aprovado a alteração do projeto do Contorno de Florianópolis, por meio do Ofício 295/2010/GEINV/SUINF, de 31/3/2010.

Mário Mondolfo (Superintendente de Exploração de Infraestrutura Rodoviária e signatário da Nota Técnica 137/2009) :
		ter elaborado a Nota Técnica 137 (Peça 59, p. 185-219) que justificou a 1ª Revisão da Tarifa Básica de Pedágio e que levou à postergação em três anos das datas de conclusão de obras obrigatórias, dentre elas o Contorno de Florianópolis;
não ter assegurado a tempestiva, eficaz e efetiva fiscalização da execução do contrato e não ter assegurado a implementação das sanções contratuais e das previstas em resoluções da ANTT, muito embora tenha sido comprovada a inexecução injustificada de obras obrigatórias previstas no cronograma físico-financeiro sem que justificativas válidas tenham sido apresentadas, sem que tenham sido realizadas tempestivamente as revisões das tarifas, sem que os atrasos tenham sido considerados como inexecução contratual e sem que tenham sido aplicadas as penalidades contratuais;
não ter assegurado o cumprimento dos parâmetros de desempenho previstos no PER e não ter implementado as sanções contratuais e as previstas em resoluções da ANTT, muito embora tenha sido comprovado o descumprimento sistemático dos parâmetros de desempenho;
não ter provido as ações e os meios para assegurar a tempestiva, eficaz e efetiva fiscalização da execução do contrato e não assegurar o cumprimento dos parâmetros de desempenho previstos no PER de forma constante e permanente, em um contrato onde o controle por resultados representa cláusula fundamental para garantia da prestação de um serviço adequado aos usuários;
não ter implementado as sanções contratuais e as previstas em resoluções da ANTT.

	Rubens Narciso Peduti Dal Molin (Gerente de Fiscalização e Controle Operacional de Rodovias) : 
	não ter implementado uma tempestiva, eficaz e efetiva fiscalização da execução do contrato e não ter implementado as sanções contratuais e as previstas em resoluções da ANTT, muito embora tenha sido comprovada a inexecução injustificada de obras obrigatórias previstas no cronograma físico-financeiro sem que justificativas válidas tenham sido apresentadas, sem que tenham sido realizadas tempestivamente as revisões das tarifas, sem que os atrasos tenham sido considerados como inexecução contratual e sem que tenham sido aplicadas as penalidades contratuais, mantendo-se a indevida permanência no fluxo de caixa, e na tarifa, de valores relativos a obras executadas pelo Dnit;
ter permitido sistematicamente a execução de obras não obrigatórias em desacordo com o Contrato, com o Plano de Exploração da Rodovia (PER) , com a Proposta da Concessionária e com os Planejamentos Anuais e Mensais aprovados pela ANTT, sem a apresentação de justificativas válidas e sem a aplicação das sanções contratuais cabíveis;
não ter assegurado o cumprimento dos parâmetros de desempenho previstos no PER e não ter implementado as sanções contratuais e as previstas em resoluções da ANTT, muito embora tenha sido comprovado o descumprimento sistemático dos parâmetros de desempenho, prejudicando sensivelmente as condições de rolamento e de visibilidade, itens fundamentais para a operação segura e econômica da rodovia, cujo controle por resultados representa cláusula fundamental no modelo de fiscalização e controle da execução adotado pela ANTT, favorecendo a ocorrência de acidentes e aumentando os custos de transporte, sem que as sanções cabíveis tenham sido aplicadas;
não ter implementado uma tempestiva, eficaz e efetiva fiscalização da execução do contrato e não ter implementado as sanções contratuais e as previstas em resoluções da ANTT.

16.	Após os autos terem sido remetidos ao meu gabinete, em 28/05/2018, foram apresentados memoriais pelos representantes legais do Sr. Bernardo José Figueiredo Gonçalves de Oliveira (peça 571) , cuja argumentação está centrada nos seguintes aspectos:
	16.1. a revisão do traçado do contorno de Florianópolis foi tecnicamente necessária e demandou tempo, de tal forma que as obras tiveram que ser postergadas e a demora na implementação dessa revisão de projeto foi decorrência da complexidade dos aspectos técnicos abordados;   
	16.2. com a postergação das obras foi efetuada a necessária revisão tarifária, tendo sido mantido o equilíbrio econômico-financeiro do contrato de concessão em tela;
	16.3. o próprio Tribunal de Contas da União já reconheceu  a adequabilidade da Resolução ANTT 480/2008 que autorizou o início da cobrança de pedágio à medida que cada praça fosse sendo concluída (Acórdãos do Plenário 2.196/2009 - Relator Benjamin Zymler e 427/2013 - de minha relatoria) ;
	16.4. a atuação da ANTT na concessão rodoviária em tela já foi considerada regular pelo Poder Judiciário;
	16.5. A Resolução 3.312/2009 que determinou a postergação das obras do contorno de Florianópolis foi embasada em justificativas apresentadas pelos funcionários da ANTT, na Nota Técnica 137/2009/GEINV/SUINF, de 3/11/2009, não sendo competência do Presidente da mencionada agência questionar os aspectos técnicos abordados pelos especialistas.
17.	Foram também encaminhados memoriais pelos Srs. Mário Rodrigues Junior, Mário Mondolfo, Rubens Narciso Peduti Dal Molin, e Deuzedir Martinsb (peças 572 e 573) , em 15/06/2018, os quais, mediante extensa documentação, aduzem, em síntese, que:
	17.1. apesar de a ANTT ser responsável pela fiscalização das concessões rodoviárias desde 2001, não possui um corpo técnico especializado em engenharia rodoviária como o Dnit, embora a mencionada agência venha constantemente promovendo a qualificação técnica de seus servidores, e, especificamente na gestão de 2008/2012, por meio da Deliberação 194/2009, de 29/07/2009, tenha instituído o Programa Permanente de Capacitação de seus servidores;
	17.2. em quatro processos na esfera judicial foi afastada a responsabilidade dos servidores da ANTT no tocante à postergação das obras do contorno de Florianópolis  (Ação Civil Pública 5011157-44.2012.4.04.7200/SC - Distribuída em 19/06/2012, Ação Civil Pública 5014533-38.2012.4.04.7200/SC - Distribuída em 10/08/2012, Ação Civil Pública 5007718-88.2013.4.04.7200/SC -  Distribuída em 22/04/2013 e Ação Civil Pública 5004170-55.2013.4.04.7200/SC -  Distribuída em 11/03/2013) ;
	17.3. os atrasos nas obras do contorno de Florianópolis não podem ser atribuídos à vontade unilateral da concessionária mas decorrem das atuações de vários atores, desde órgãos ambientais,  passando pelo Poder Judiciário (no caso das desapropriações) , pelo Ministério dos Transportes, pelo Dnit e até pelo extinto DNER, tendo em vista que são órgãos públicos responsáveis pela elaboração de projetos de obras rodoviárias e pela realização de levantamentos  preliminares para implementação do empreendimento;
	17.4.  a Secretaria de Recursos deste Tribunal, ao analisar o contrato de concessão para exploração das Rodovias BR-101/SC e BR-116/376/PR, no trecho entre Florianópolis e Curitiba, concluiu que não há elementos para se exigir a aplicação de penalidade à concessionária, ou ainda provas que indiquem qualquer deficiência na fiscalização a cargo da ANTT, em discordância com o  posicionamento da então Secex/SC nessa última instrução acostada aos autos;
	17.5. a verificação efetuada pela ANTT, à época da postergação das obras do contorno de Florianópolis, acerca da adequabilidade das revisões contratuais anuais ordinárias e extraordinárias, estava focada, exclusivamente, na manutenção do equilíbrio econômico-financeiro, de forma a se garantir a realização de ajustes no fluxo de caixa para que o usuário não pagasse por aquilo que não recebeu, e  sem adentrar às causas de inexecução contratual,  tendo em vista a dificuldade de discernimento, de forma objetiva, entre o descumprimento de prazos imputável unilateralmente às concessionárias e o atraso acarretado pela própria administração;
	17.6. a partir de 2012, a fiscalização realizada pela ANTT  começou a contar com o apoio de empresas de consultoria especializadas contratadas especificamente para prestar serviços de  assessoramento técnico à agência;
	17.7. tendo em vista que o objetivo maior de uma concessão é disponibilizar ao usuário uma rodovia em melhores condições de trafegabilidade, no caso em tela, os malefícios decorrentes da postergação das obras são suplantados pelos benefícios obtidos com a adoção de um projeto atualizado que contemple um traçado mais compatível com as atuais características da rodovia;
	17.8. os servidores da ANTT atuaram no âmbito restrito do exercício de suas funções, não tendo restado caracterizada a existência de dolo ou culpa capaz de amparar a aplicação de penalidades a esses servidores.
18.	Em 31/05/2019, o Sr. Bernardo José Figueiredo Gonçalves de Oliveira acrescentou farta documentação aos autos, a título de novos elementos (peças 574 a 576) , objetivando trazer ao conhecimento deste Tribunal o teor do acórdão proferido pela Colenda 3ª Turma do Tribunal Regional Federal da 4ª Região, na Apelação/Remessa Necessária 5014533-38.2012.4.04.4200/SC que, em 29/11/2018, confirmou a decisão de primeiro grau que havia concluído pela impossibilidade de imputação de responsabilidade à ANTT pelo atraso das obras obrigatórias do contrato de concessão para exploração das Rodovias BR-101/SC e BR-116/376/PR, tendo a aludida deliberação transitado em julgado em 08/02/2019.
19.	Manifesto minha concordância com as análises empreendidas pelo Auditor Federal de Controle Externo, na instrução de peça 565, que contou com a aprovação do corpo diretivo da então Secex/SC (peças 566 e 567) , cujos fundamentos incorporo como razões de decidir, sem prejuízo das considerações que passo a fazer.
I - Do teor da Nota Técnica 137/2009/GEINV/SUINF
20.	O que se observa é que as condutas indicadas no item 15 acima estão associadas ao teor da Nota Técnica 137/2009/GEINV/SUINF (Peça 59, pp. 185/219) que embasou a autorização por parte da ANTT de vários pleitos da empresa concessionária referentes a: a) deslocamento das datas de início de cobrança de pedágio, tendo em vista a alteração do cronograma físico-financeiro e adiamento da implantação de algumas praças de pedágio; b) atraso no início de obras obrigatórias, dentre as quais a implantação do contorno rodoviário de  Florianópolis; e c) postergação de serviços de conservação rodoviária.
21.	Verificando detalhadamente esse documento, observo que os técnicos da ANTT fizeram um exame extremamente superficial que não foi embasado em estudos prévios, análises comparativas ou mesmo em especificações contidas em normas técnicas, manuais e/ou estudos elaborados pelo  Departamento Nacional de Infraestrutura de Transportes, ou seja, não há respaldo técnico a embasar as conclusões contidas na  Nota Técnica 137/2009/GEINV/SUINF.
22.	Para ilustrar essa superficialidade na análise empreendida pela agência reguladora, transcrevo, na íntegra, a única justificativa contida na aludida nota técnica para o adiamento do início das obras do contorno rodoviário de Florianópolis (peça 59, p. 190) :
"Proposta Concessionária. 
32. Obra do Contorno de Florianópolis, em pista dupla, com 47,33 km em cada sentido, programada incialmente para do 2º ao 4º ano de concessão, postergar a execução para 5º ao 7º ano da concessão.
33. Segundo a concessionária, para o início desses serviços são necessários vários estudos quanto a impactos ambientais.
Proposta da SUINF
Diante do exposto anteriormente, entende-se pertinente a solicitação da concessionária e propõe-se a adequação do cronograma financeiro dos investimentos, conforme disposto abaixo: "
23.	O que se verifica é que a ANTT acolheu o pleito da concessionária sem ao menos efetuar os seguintes questionamentos: a) esses vários estudos ambientais não haviam sido previstos quando foi definido o cronograma original para implantação das obras? b) algum desses estudos ambientais já havia sido realizado pela concessionária no 1º ano de concessão? c) se não, qual a justificativa para a inércia na realização desses estudos? d) alguns estudos complementares que não estavam previstos tiveram que ser realizados? 
24.	Ainda acerca da análise dos impactos ambientais em uma obra de "criação e incorporação de acesso, anel ou contorno rodoviário", recorro às especificações contidas na Norma Dnit 003/2009 - PRO: 
"5. Condições específicas
5.1. Os estudos de pré-viabilidade técnico-econômica-ambiental da fase de planejamento de acesso, anéis ou contornos rodoviários devem contemplar em seus escopos o desenvolvimento de estudos, fundamentados na coleta de dados secundários e inspeções de campo, que demonstrem se a alternativa de implementação do empreendimento resulta em benefícios, em termos de impactos ambientais e custo total de transporte."
24.	Destarte, em obediência às especificações técnicas, anos atrás quando se definiu a necessidade de implementação do anel viário de Florianópolis foram elaborados vários estudos ambientais, inclusive por conta da necessidade de se utilizar os dados desses estudos para a escolha do traçado ideal. 
25.	Mesmo diante dessa constatação, é razoável supor que sejam necessários alguns estudos complementares a serem realizados pela empresa concessionária. Contudo, tais estudos devem ser devidamente detalhados por ocasião da elaboração do EIA/RIMA para licenciamento ambiental da obra. Nesse aspecto, ressalto que restou caracterizada nestes autos a inércia da Autopista Litoral Sul S.A. na realização desses estudos, consoante trecho, a seguir transcrito, da minha proposta de deliberação que embasou o Acórdão 3346/2012-TCU-Plenário:
"66. Também não prospera a tentativa de a empresa concessionária justificar o atraso no início das obras com base na demora de obtenção da licença ambiental e no dispêndio de tempo com adaptações do projeto para atender às exigências do IBAMA.
67. A contratada demorou um ano para requerer abertura do processo de licenciamento ambiental, prazo que alega ter sido gasto com estudos para a definição do traçado, o que seria condição necessária para a instrução do requerimento.
68. No entanto, as informações constantes na ficha de abertura do processo apresentada ao IBAMA, em 19/02/2009, praticamente um ano após a assinatura do contrato (22/08/2008) , trazem os mesmos dados, sem alterações, do projeto aprovado pelo DNER em 1999, o qual foi utilizado nos estudos indicativos elaborados pela ANTT para subsidiar a licitação da concessão. Ou seja, não há nenhuma informação utilizada pela concessionária para requerer a abertura do processo de licenciamento ambiental em 2009 que já não estivesse disponível antes mesmo da assinatura do contrato, não se justificando, portanto, a demora de um ano para apresentar o requerimento junto ao IBAMA.
69. Além do fato acima mencionado, a empresa também demorou 13 meses, após o encaminhamento do Termo de Referência Definitivo pelo IBAMA, em 14/09/2009, para dar continuidade ao procedimento para obtenção do licenciamento ambiental, uma vez que só veio a se manifestar novamente em 13/10/2010, quando solicitou a realização de vistoria de campo."
 (...) 
74. Todos esses fatos demonstram a responsabilidade da concessionária pelo atraso no início das obras, não se justificando, portanto, a postergação, pela ANTT, em três anos, do prazo inicialmente fixado no contrato de concessão, sem a aplicação das sanções cabíveis."
 (grifos acrescidos) 
26.	Importante ressaltar que o papel da agência reguladora é fiscalizar e verificar se há justificativas, com base no devido embasamento técnico, para que a empresa concessionária modifique previsões iniciais de investimento com repercussão nos valores das tarifas pactuadas, mormente quando tais alterações ocasionam adiamento por vários anos de obra de enorme importância para a segurança dos usuários da rodovia. 
27.	Nesse sentido, considerando que a negligência é uma abstenção, um não agir, sendo certo que se o agente agisse evitaria um mal futuro e a imperícia é uma demonstração de inaptidão técnica, que é esperada de uma profissão ou atividade, vislumbro a ocorrência de negligência e imperícia tanto na conduta dos que elaboraram a Nota Técnica 137/2009/GEINV/SUINF (Srs. Mário Mondolfo - Superintendente de Exploração de Infraestrutura Rodoviária e Deuzedir Martins - Gerente de Engenharia e Investimentos de Rodovias) , quanto na atuação do que pautou suas decisões com base em um documento nitidamente sem respaldo técnico (Rubens Narciso Peduti Dal Molin - Gerente de Fiscalização e Controle Operacional de Rodovias) . 
II - Da atuação deficiente da agência reguladora
28.	Ainda que se considere que, por conta do adiamento na implementação das obras obrigatórias, o fluxo de caixa da concessão em tela foi alterado e a tarifa ajustada, de tal forma que o possível débito foi afastado, tendo em vista que não houve o pagamento por parte dos usuários da rodovia pela implementação das obras que eles não usufruíram, a responsabilização no âmbito da ANTT decorre dos prejuízos e riscos que foram suportados pelos usuários da rodovia por conta de atrasos injustificados nos cronogramas físico-financeiros pactuados pela empresa concessionária. 
29.	Cumpre destacar que a análise não é simplesmente financeira, mas está associada ao principal objetivo de se pactuar um contrato de concessão rodoviária, qual seja garantir um bom estado de conservação para a rodovia, mas igualmente, proporcionar ao usuário maior fluidez e segurança do tráfego.
30.	Nesse sentido, não se pode desconsiderar o fato de que esse atraso na execução das obras do anel viário de Florianópolis tem causado sérios prejuízos aos moradores daquela região metropolitana, conforme se observa em recente reportagem, publicada em 24 de maio de 2019:
"Um acidente com dois caminhões provocou interdição da BR-101, em Biguaçu, na Grande Florianópolis. A colisão ocorreu nesta sexta-feira (24) e óleo dos veículos se espalhou pela pista. Houve lentidão no trânsito na região. Uma pessoa sofreu ferimentos leves.
 (...) 
Equipes da Arteris, concessionária que administra o trecho da rodovia, estavam por volta das 7h15 fazendo a limpeza no local.
A BR-101 chegou a ficar totalmente bloqueada por uma hora, e às 7h uma das faixas foi liberada. No mesmo horário, segundo a PRF, no sentido Sul entre Governador Celso Ramos e Biguaçu foram registrados cerca de 5 quilômetros de fila." (grifos acrescidos) (Notícia publicada no site https://g1.globo.com, em 24/05/2019 às 07h52) 
31.	Especificamente no tocante ao instituto da concessão rodoviária, transcrevo a seguir trechos da tese de mestrado elaborada, no âmbito da Pontifícia Universidade Católica de São Paulo, por Flávia Della Coletta Depiné e intitulada: "Concessão de rodovias: modalidades e formas de remuneração do concessionário", 2010, pp. 95/103: 
"Lembramos que os princípios que regem a exploração da infraestrutura rodoviária tanto no âmbito federal como no estadual são os mesmos princípios operativos da prestação dos serviços públicos sintetizados na Lei 8.987, de 13.12.1995, art. 6º, § 1º, uma vez que os serviços relacionados à sua operação são de crucial interesse da população e devem ser colocados à disposição pelo Poder Público.
 (...) 
Sob esta perspectiva, o que o Poder Concedente espera do concessionário é que opere a contento a rodovia, produzindo um resultado eficiente para o usuário, não só sob o aspecto do estado de conservação do leito carroçável, mas igualmente, quanto à fluidez e segurança do tráfego e qualidade dos serviços agregados. Na mesma trilha, Flávio Amaral Garcia [in Regulação jurídica das rodovias concedidas. Rio de Janeiro: Lumen Juris, 2004, p. 60]:
'Este tipo de contrato assume feição de concessão de serviço público precedido da execução de obra pública, nos termos do art. 2º, II, da Lei 8.987/95. Após a execução das obras, o que se tem é a exploração de um serviço público, já que o núcleo da atuação do concessionário passa ser a operação de um sistema viário (grifos nossos) '
 (...) 
O que afastamos é a tese de que a gestão/operação da malha rodoviária, serviço que exige uma grande variedade de ações por parte do gestor, seja reputada como mero incremento de adjudicação do objeto principal, qual seja o direito de uso de um bem público.
Procuramos demonstrar que, especialmente pela preponderância da função de atribuição na concessão de uso, que a exploração das rodovias não se amolda a essa espécie concessória, porquanto está inserto no contrato de concessão o dever de o concessionário atender as necessidades ou conveniências do público em geral, principalmente do usuário da rodovia. 
 (...) 
Concluímos ser legítima a opção pelas concessões públicas de rodovias, reputando a escassez de recursos públicos para realizar os investimentos necessários no setor. No entanto, é fundamental, para legitimar a opção pela atuação indireta, que o Poder Público cumpra seu dever constitucional de planejar adequadamente o empreendimento, considerando o arcabouço constitucional e legal, bem como que exerça eficientemente a regulação do setor, com fiscalização e controle da prestação do serviço, durante todo o prazo contratual."
32.	O adiamento injustificado da execução das obras obrigatórias na BR 101/SC representa também afronta à Lei 8.987/1995 que, em seu artigo 6º, § 1º, da Lei 8.987/1995, prevê que "o serviço público adequado é o que satisfaz as condições de regularidade, continuidade, eficiência, segurança, atualidade, generalidade, cortesia na sua prestação e modicidade das tarifas".
33.	Consoante informações obtidas em audiência da Justiça Federal no Estado de Santa Catarina, realizada em 30 de abril de 2019, o contorno viário da grande Florianópolis/SC não tem sequer data prevista para ser implementado. (Notícia publicada no site https://g1.globo.com, em 30/04/2019 às 19h52) .
34.	Resta, portanto, caracterizada a deficiência na atuação da agência reguladora que não foi capaz de garantir o alcance dos objetivos de um contrato de concessão rodoviária que são proporcionar não só um bom estado de conservação para a rodovia, mas igualmente, maior fluidez e segurança do tráfego para o usuário. Considero, portanto, pertinente que essa Corte de Contas alerte a ANTT acerca da necessidade de melhoria de sua atuação na fiscalização do contrato de concessão para exploração das Rodovias BR-101/SC e BR-116/376/PR, no trecho entre Florianópolis e Curitiba.
III. Da responsabilização no âmbito destes autos
35.	Cumpre destacar que o Sr. Bernardo José Figueiredo Gonçalves de Oliveira afirmou, em suas razões de justifica e seus memoriais (peças 558 e 571) , que atuou com eficiência e zelo em sua gestão como Diretor-Geral da ANTT, realizando concursos públicos para contratação de servidores, diante do reduzido quadro técnico que tinha a sua disposição, e conseguindo incrementos sucessivos nos orçamentos anuais daquela entidade (salto de R$ 132.154.988,00 previsto para 2008 para R$ 442.080.447 previsto para 2012) , além de considerável ampliação na receita obtida com recolhimento de multas (salto de R$ 12 milhões em 2009 para R$ 60 milhões em 2012) .
36.	 A atuação deficiente da agência reguladora verificada no âmbito desses autos é, de fato, decorrência de uma sucessão de condutas em cadeia hierárquica em que há erro grosseiro ao se utilizar, como elemento de decisão para essas condutas, um documento (Nota Técnica 137/2009/GEINV/SUINF, de 3/11/2009) elaborado sem o menor rigor técnico.
37.	Nesse sentido, para melhor conceituação de erro grosseiro, recorro à jurisprudência desta Corte de Contas, mais precisamente à precisa definição contida no Voto do Ministro Benjamin Zymler  que embasou o Acórdão 2391/2018-TCU-Plenário: "é o que poderia ser percebido por pessoa com diligência abaixo do normal, ou seja, que seria evitado por pessoa com nível de atenção aquém do ordinário, consideradas as circunstâncias do negócio. Dito de outra forma, o erro grosseiro é o que decorreu de uma grave inobservância de um dever de cuidado, isto é, que foi praticado com culpa grave  (grifos acrescidos) ".
38.	Eis ao seguinte enunciado constante do aplicativo da Jurisprudência Selecionada do TCU que trata da questão desse tipo de responsabilização:
 "Para fins do exercício do poder sancionatório do TCU, erro grosseiro é o que decorreu de grave inobservância do dever de cuidado, isto é, que foi praticado com culpa grave." (Acórdão 2391/2018-TCU-Plenário) 
39.	Contudo, especificamente no tocante à atuação do Sr. Bernardo José Figueiredo Gonçalves de Oliveira, ex-Diretor-Geral da ANTT, observo que não houve uma manifestação direta de concordância com o teor na Nota Técnica 137/2009/GEINV/SUINF, tendo agido com respaldo em pareceres técnicos ou jurídicos de seus subordinados, não havendo a meu ver como responsabilizá-lo no âmbito desses autos, ante a inexistência de erro grosseiro e/ou dolo eventual desse agente.
40.	Nesse sentido, trago à baila a Lei de Introdução às normas do Direito Brasileiro, com a redação dada pela Lei 13.655/2018, que, em seu art. 28, assim dispõe: "Art. 28.  O agente público responderá pessoalmente por suas decisões ou opiniões técnicas em caso de dolo ou erro grosseiro."
41.	Essa interpretação, contudo, não se aplica ao Sr. Mário Rodrigues Junior (Diretor da ANTT) , tendo em vista  que apresentou o Voto 162/2009 à Diretoria Colegiada (peça 59, p. 245-248) , atestando, explicitamente, sua concordância com o teor da Nota Técnica 137/2009/GEINV/SUINF, com cristalina atuação decisiva para a  aprovação da 1ª Revisão da Tarifa Básica de Pedágio, o que levou à postergação em três anos das datas de conclusão de obras obrigatórias, dentre elas o Contorno de Florianópolis.
42.	Diante das circunstâncias fáticas que o caso concreto comporta, pode-se afirmar que esse responsável, no mínimo, assumiu o risco de produzir os efeitos danosos descritos, restando caracterizada conduta dolosa na sua atuação, podendo ser responsabilizado neste processo.   
43.	Com base em todos esses elementos de convicção acima elencados, discordo do entendimento da unidade técnica apenas no sentido de afastar a responsabilidade do Sr. Bernardo José Figueiredo Gonçalves de Oliveira, ex-Diretor-Geral da ANTT, rejeitando-se as razões de justificativa dos demais responsáveis, com aplicação da multa prevista no art. 58 da Lei Orgânica/TCU.
IV - Da independência entre as instâncias
44.	Na última defesa apresentada em 30/05/2019, o Sr. Bernardo José Figueiredo Gonçalves de Oliveira argumentou que as diversas decisões judiciais transitadas em julgado da Justiça Federal da 4ª Região  formam coisa julgada de amplo espectro a atestar a regularidade de seus atos.
45.	Primeiramente, cumpre esclarecer que as aludidas decisões proferidas na esfera judicial, ainda que uniformes, não fazem coisa julgada no âmbito administrativo pois consoante o  princípio da independência das instâncias pacificado no magistério jurisprudencial desta Corte, não há litispendência entre processos em curso no TCU e procedimentos investigatórios ou processos em andamento no Poder Judiciário.
46.	Nesse sentido, cito, entre outros, excerto do Acórdão 30/2016-TCU-Plenário, rel. min. Augusto Nardes: 
"O princípio da independência das instâncias permite ao TCU apreciar, de forma plena, a boa e regular gestão dos recursos públicos federais, mesmo nos casos em que as irregularidades também estejam sendo apuradas em outras instâncias administrativas ou judiciais. O juízo administrativo só se vincula ao penal quando neste último é afirmada, categoricamente, a inexistência do fato ou que o acusado não foi o autor do ilícito."
47.	Essa interpretação tem assento no plexo de competências constitucionais e legais atribuídas a esta Corte de Contas pelo ordenamento jurídico. De ressaltar que os autos de controle externo são submetidos a normas específicas que regulam a processualística de contas aplicada a esta Casa, Lei 8.443/1992 (Lei Orgânica) e Regimento Interno do TCU, de tal forma que o TCU verifica a boa e regular aplicação de recursos federais recebidos quanto aos aspectos da legalidade, legitimidade e economicidade, em vista da autonomia e da independência desta Casa e de sua jurisdição sobre os recursos da União, todas outorgadas pela Constituição Federal, nos termos do art. 71.
48.	Nesse contexto, divisa-se, à guisa cristalina, que são regras, processos, ritos, sanções e instâncias de responsabilização que não se confundem. Noutras palavras, a atividade de controle externo é competência que não se baralha com a apuração e sanção de ilícitos na esfera judicial.
V - Da alegada inexequibilidade dos prazos das obras do contorno de Florianópolis
49.	No expediente de defesa apresentado (peça 572) , conjuntamente, pelos Srs. Mário Mondolfo, Deuzedir, Martins, Rubens Narciso Peduti Dal Molin e Mário Rodrigues Junior, em resposta às audiências realizadas pelo TCU, foi alegado que, embora não constasse na Nota Técnica 137/2009/GEINV/SUINF, de 3/11/2009, a inexequibilidade dos prazos inicialmente previstos para as obras do contorno de Florianópolis foi a principal motivação para a conduta desses responsáveis favoravelmente à aprovação do pleito da empresa concessionária de postergação da execução dessas obras.     
50.	Nesse sentido, transcrevo trecho do aludido expediente (peça 572, p. 30) :
"80. Destarte, se constata a inexigibilidade de conduta diversa por parte dos responsáveis. O que se termina por entender é que, na visão da unidade técnica, se exige do gestor verdadeira conduta perfeita, heroica, onipotente, ignorando seu verdadeiro poder de atuação.
81. O responsável Mário Mondolfo, categoricamente afirmou em suas razões de justificativa que:
'É fato que qualquer obra de porte que necessite de licenciamento ambiental específico exige prazos muito maiores que os adotados no PER original (1 ano) , ainda mais em uma obra 'green field'.
 (...) 
Portanto, não há que se estender muito no assunto até pela sua obviedade, é fato que os prazos estabelecidos no PER original eram inexequíveis para início da obra e não por responsabilidade da Concessionária em si, mas pelo processo como um todo do Poder Concedente.'
82. Os responsáveis não foram os responsáveis pela elaboração do PER, disso não se olvida, e tiveram como missão dar cumprimento a uma concessão com parâmetros e prazos inexequíveis.
83. Entender pela penalização do gestor que dentro de suas possibilidades, buscou, da melhor maneira, atuar de forma eficiente frente ao interesse público é, verdadeiramente, incentivar o medo, a atuação claudicante e a infantilização da gestão pública."
 (grifos acrescidos) .
51.	Ressalto que na documentação comprobatória que constitui a peça 573 destes autos,  anexada para respaldar a argumentação contida no aludido expediente, não consta qualquer análise comparativa com outras obras rodoviárias ou estudos do Dnit que corroborassem a afirmação acima transcrita.
52.	No intuito de verificar a pertinência dessa afirmação acerca da inexequibilidade dos prazos inicialmente previstos para as obras do contorno de Florianópolis, minha assessoria fez uma análise comparativa com os prazos adotados para realização de estudos ambientais em duas obras rodoviárias paradigmas: a) o entroncamento entre a BR-163/PA e a BR-230/PA e b) Rodoanel Mario Covas (SP-21) .
53.	Transcrevo a seguir trechos do Relatório de Impacto Ambiental (RIMA) da obra do entrocamento entre a BR-163/PA e a BR-230/PA obtido no site do Dnit (http://www.dnit.gov.br/download/meio-ambiente/acoes-e-atividades/estudos-ambientais/br-230-163-pa-.pdf) 
 	"Você tem em mãos o Relatório de Impacto Ambiental (RIMA) da obra de pavimentação da rodovia Cuiabá-Santarém, no trecho que praticamente atravessa o Estado do Pará de sul a norte, começando na fronteira com o Mato Grosso e terminando em Rurópolis, não muito longe de Santarém. São mais de 800 quilômetros de rodovia no coração da Amazônia Legal, talvez o mais rico e bem preservado ecossistema do mundo. 
 (...) 
Desde 2001, uma equipe da Ecoplan, de Porto Alegre/RS, fez todos os estudos necessários para a elaboração do Estudo de Impacto Ambiental (EIA) das obras de pavimentação, pré-requisito exigido pela legislação brasileira para empreendimentos desse porte. O EIA é um estudo de detalhamento completo dos aspectos sociais, econômicos e ambientais da região, de como eles serão afetados pela pavimentação e do que é necessário fazer para diminuir ou compensar os impactos negativos. Concluído o EIA e obtidas as licenças ambientais do Ibama, a Cuiabá-Santarém poderá ser enfim pavimentada.
Durante quase um ano, mais de 40 técnicos da Ecoplan se debruçaram sobre mapas e relatórios e foram a campo conhecer de perto como é o solo, o ar, a água, o clima, a fauna, a flora e, fundamentalmente, como são e o que querem as pessoas dessa fascinante região do Brasil. Nesse relatório, queremos apresentar a você as nossas conclusões, esperando responder algumas das perguntas que você deve estar se fazendo - essa obra sai mesmo? Vai melhorar o acesso à minha cidade? O desmatamento vai aumentar? (página 3) "
54.	Importante ressaltar que essa obra tem uma extensão mais de 16 vezes superior à do contorno de Florianópolis e está situada no coração da Floresta Amazônica, portanto, demanda a realização de estudos ambientais de muito maior amplitude e complexidade e, mesmo assim, em menos de um ano foram realizados todos os estudos necessários à elaboração do Relatório de Impacto Ambiental (RIMA) .
55.	Quanto ao Rodoanel Mario Covas (SP-21) , no Relatório de Impacto Ambiental (RIMA)  (arquivos.ambiente.sp.gov.br/rodoaneltrechosul/2011/05/VOLUME_V.pdf) consta a seguinte informa-ção:
"O Rodoanel Mario Covas (SP-21) é um empreendimento urbano que tem a função de desviar e distribuir o tráfego de passagem para o entorno da Região Metropolitana de São Paulo - RMSP. Em sua extensão total de 170 km, quando finalizado, irá interligar dez rodovias que chegam a São Paulo - Régis Bittencourt, Raposo Tavares, Castello Branco, Anhangüera e Bandeirantes, Anhanguera, Fernão Dias, Dutra, Ayrton Senna, Imigrantes e Anchieta - eliminando o tráfego de passagem, tornando o trânsito da cidade mais ágil. 
O Rodoanel está dividido em quatro trechos: Norte, Sul, Leste e Oeste. E até o momento, o Trecho Oeste é o único em operação desde 2002. 
Para os trechos sul, leste e norte o processo de licenciamento ambiental foi iniciado em 2000 com a apresentação, pelo DERSA, do Plano de Trabalho para a elaboração de um único EIA (Estudo de Impacto Ambiental) e RIMA (Relatório de Impacto Ambiental) . Após ouvido o Consema e realizadas as duas audiências públicas, em 2001 o DAIA/SMA emitiu o Termo de Referência que deveria ser seguido, pelo DERSA, na elaboração do EIA e do RIMA. 
Em 2002 o DERSA apresentou o EIA e o RIMA à SMA. Após três audiências públicas, todos os questionamentos levantados foram analisados pelo DERSA e pela SMA resultando em algumas alterações de traçado e na necessidade de se elaborar uma Avaliação Ambiental Estratégica para o programa Rodoanel Mario Covas."
 (grifos acrescidos) 
56.	O que se observa, portanto, é que também no Rodoanel Mario Covas (SP-21) o prazo de um ano foi suficiente para, após serem definidas, em 2001, as diretrizes a serem observadas, nos termos de referência, serem finalizados os estudos ambientais para elaboração do EIA/RIMA, em 2002.
57.	Com base nessa análise comparativa e considerando que grande parte dos estudos ambientais já tinha sido efetuada em 1999, quando foi elaborado o projeto básico do anel viário de Florianópolis e definido seu traçado, considero que não há como se acolher a alegação dos responsáveis de que o prazo de um ano era insuficiente para realização de estudos ambientais complementares àqueles já existentes.
VI - Da alegada insuficiência de pessoal nos quadros da ANTT
58.	Transcrevo, a seguir, trechos dos memoriais apresentados, conjuntamente, pelos Srs. Mário Mondolfo, Deuzedir, Martins, Rubens Narciso Peduti Dal Molin e Mário Rodrigues Junior, que tratam especificamente da alegada insuficiência de pessoal nos quadros da ANTT  (peça 572, pp. 30, 31, 36 e 43) :   
"84. Necessário destacar que não haviam rotinas administrativas padrões ou provisórias, em especial no que dizia respeito à notificação e aplicação de penalidades às concessionárias, bem como havia significativa deficiência de pessoal do quadro da Agência Nacional de Transportes Terrestres-ANTT, neste particular.
85. Registre-se, por oportuno, que não um, mas todos os responsáveis afirmaram haver deficiência de recursos humanos na Agência, bem como tal fato se mostrar determinante no enfrentamento das dificuldades na gestão. Faz-se necessário, no caso, o exercício de empatia, de modo a se tentar entender o dia-a-dia e a realidade fática enfrentada pelos responsáveis à época dos fatos, para que assim se possa avaliar as condutas ora em tela.
 (páginas 30 e 31) .
 (...) 
110. Cabe ressaltar que somente com o advento da nova Diretoria da ANTT, em 2008, contando com perfeito senso de gestão pública, a Agência iniciou um processo de implementação de um Plano de Atividades e Metas - PAM como instrumento de gestão das atividades da ANTT, com o objetivo de detalhar todas as atividades operacionais relativas às atribuições das Unidades Organizacionais finalísticas, com o apoio de oficinas de processo, havendo o estabelecimento de metas e a apropriação e análise gerencial de desempenho. (pág. 36) 
 (...) 
146.	Em suma quando a obra não era executada, a única providência cabível no momento era ajustá-la no cronograma e por consequência no fluxo de caixa para que o usuário não pagasse por algo que não recebeu (pág. 43) "
 (grifos acrescidos) 
59.	Acerca dessa questão, primeiramente, cumpre relembrar que com a promulgação da Lei 10.233, de 5 de junho de 2001, foram criados a Agência Nacional de Transportes Terrestres - ANTT e o Departamento Nacional de Infraestrutura de Transportes - DNIT, e foi extinto o DNER. Nesse contexto, o papel da regulação do setor de transportes terrestres, incluindo a regulação dos contratos das rodovias federais concedidas passou a ser exercido exclusivamente pela ANTT.
60.	As condutas que estão sendo questionadas nestes autos, após a realização de audiências por esta corte de contas, aconteceram em novembro de 2009, ou seja, 8 anos e 5 meses após a criação  daquela agência reguladora. 
61.	Nesse sentido, quase uma década após ter sido criada, não há como considerar que sua atuação extremamente deficiente, como destacado nos parágrafos 29 a 35 supra, e a negligência e a imperícia detectadas nas condutas dos responsáveis ouvidos em audiência, possam ser considerados apenas um reflexo da insuficiência de pessoal nos quadros da ANTT.  
VII -  Do acolhimento das razões de justificativa dos pareceristas jurídicos
62.	Em sua defesa, os Srs. Manoel Lucivio de Loiola, Léia Cristina Borges de Assis e Ana Maria Leal Campedelli, responsáveis pela elaboração de pareceres jurídicos no âmbito do contrato de concessão para exploração das Rodovias BR-101/SC e BR-116/376/PR, no trecho entre Florianópolis e Curitiba, apresentaram a seguinte argumentação (peça 533, p. 22) :
" 11. Até mesmo porque, não compete à Procuradoria investigar o conteúdo técnico e, menos ainda, a veracidade dos fatos narrados por agentes competentes, cujos atos administrativos gozam da presunção de veracidade e legitimidade, tampouco adentrar as valorações de competência precípua dos setores técnicos especializados da Agência.
 (...) 
13. Igualmente, não competia à Procuradoria averiguar se os atos técnicos regulatórios, a exemplo daqueles que acolheram a postergação de obras, representavam, dentre variada gama de opções, a solução que melhor abrigaria a defesa do interesse público. Isso é matéria única e exclusiva do setor técnico"
63.	Esta Corte tem remansosa jurisprudência acerca da possibilidade de apenar parecerista jurídico solidariamente com gestores quando houver dolo, culpa ou erro grosseiro ou ainda na hipótese de o experto não fundamentar devidamente seu arrazoado ou defendê-lo com tese não aceitável. Menciono alguns julgados colhidos com auxílio da ferramenta de pesquisa "jurisprudência selecionada" do Tribunal: 
Acórdão 362/2018-TCU-Plenário  (rel. min. Augusto Nardes) 
"O parecerista jurídico pode ser responsabilizado solidariamente com o gestor quando, por dolo, culpa ou erro grosseiro, induz o administrador público à prática de ato grave irregular ou ilegal."
Acórdão 51/2018-TCU-Plenário (rel. min. subst. Augusto Sherman) 
"O parecerista jurídico pode ser responsabilizado pela emissão de parecer obrigatório, nos termos do art. 38, parágrafo único, da Lei 8.666/1993, não devidamente fundamentado, que defenda tese não aceitável, por se mostrar frontalmente contrário à lei."
Acórdão 3745/2017-TCU-Segunda Câmara  (rel. min. Aroldo Cedraz) 
"O parecerista jurídico pode ser responsabilizado solidariamente com os gestores por irregularidades ou prejuízos ao erário, nos casos de erro grosseiro ou atuação culposa, quando seu parecer for obrigatório - caso em que há expressa exigência legal - ou mesmo opinativo."
Acórdão 442/2017-TCU-Primeira Câmara  (rel. min. subst. Augusto Sherman) 
"Nos casos em que o parecer técnico ou jurídico, por dolo ou culpa, induzir o gestor à prática de irregularidades, a responsabilização deve recair não apenas sobre o gestor, mas também sobre o parecerista." 
64.	Ocorre que, no caso dos autos, não vislumbro a existência de dolo ou culpa, razão pela qual entendo que a proposta da unidade técnica de não multar os pareceristas está em bom afino com a situação fática e com a jurisprudência desta Casa de Contas.
VIII - Considerações finais
65.	As obras do Contorno Rodoviário de Florianópolis estão associadas a uma alteração do traçado da BR-101/SC efetuada para desviar o tráfego de longa distância da região metropolitana da Grande Florianópolis. O aludido anel viário passa pelos Municípios de Governador Celso Ramos, Biguaçu, São José e Palhoça, com previsão de extensão de 50 km. 
66.	Diante desse contexto, cumpre destacar que o Contorno Rodoviário de Florianópolis é uma obra de grande importância e consoante noticiado nos parágrafos 31 e 34 supra, apesar dos recorrentes acidentes e dos sérios problemas de tráfego, não há sequer previsão de data para conclusão desse empreendimento, situação essa que caracteriza grave deficiência na atuação da ANTT que, passados mais de vinte anos desde a aprovação do projeto básico, não conseguiu adotar medidas suficientes para garantir a implementação desse empreendimento que é o principal investimento previsto no contrato de concessão para exploração das Rodovias BR-101/SC e BR-116/376/PR, no trecho entre Florianópolis e Curitiba.
67.	Importante ressaltar que não se está a falar de restrição à autonomia da agência reguladora, mas da necessidade de esta Corte de Contas cumprir sua missão de fiscalizar a atuação da ANTT, no que concerne ao adequado acompanhamento da execução dos contratos de concessão rodoviária.
68.	Nesse sentido, trago à baila Marçal Justen Filho in "o direito das agências reguladoras independentes". São Paulo. Dialética, 2002. pp. 584-585:
"A necessidade de autonomia no desempenho de funções regulatórias não pode imunizar a agência reguladora de submeter-se à sistemática constitucional. A fiscalização não elimina a autonomia, mas assegura à sociedade que os órgãos titulares do poder político não atuarão sem limites, perdendo de vista a razão de sua instituição, consistente na realização do bem comum." 
 (grifos acrescidos) 
69.	Destaco, ainda, que, embora em processos de controle externo que envolvem agências regulatórias, não seja praxe a aplicação de sanções aos responsáveis por eventuais irregularidades, ante a posição desta Corte de Contas de privilegiar o controle objetivo em relação ao subjetivo, há o precedente, na mesma linha do que ora proponho nestes autos, do Acórdão 1704/2018-TCU-Plenário que, ao tratar de auditoria acerca dos principais gargalos para liberação de carga conteinerizada na importação nos portos marítimos da região Sudeste, considerou graves e passíveis de responsabilização as condutas dos ex-dirigentes da Agência Nacional de Transportes Aquaviários - Antaq, aplicando-lhes, individualmente, multas de R$ 30.000,00 (trinta mil reais) .
70.	Por oportuno, transcrevo os principais trechos do Voto da Ministra Ana Arraes que embasou a deliberação acima mencionada:
"6. Não é demais destacar a competência deste Tribunal para fiscalizar atividades finalísticas de agências reguladoras e, neste processo, a atuação da Agência Nacional de Transportes Aquaviários - Antaq. No TCU, em diversas decisões sobre concessões de serviços públicos, observa-se atuação voltada à manutenção da segurança jurídica, fortalecimento da estrutura regulatória e à mitigação de problemas crônicos de eficiência em diferentes setores, inclusive no setor portuário. 
7.	Espera-se das agências reguladoras atuação forte e atenta a sua área de controle, para garantir adequada prestação dos serviços, assim entendidos, nos termos da lei, aqueles que satisfazem condições de regularidade, continuidade, eficiência, segurança, atualidade, generalidade, cortesia na sua prestação e modicidade das tarifas. Nesse contexto, está incluída a obrigação de atuar para mitigar riscos de abuso de poder econômico, ofensas à concorrência e aumentos arbitrários de lucros, formas de abuso bem caracterizadas pela Constituição Federal no § 4º de seu art. 173. 
8.	A este Tribunal não cabe papel de defensor de interesses de quaisquer dos grupos em disputa. Sua atuação se pauta na defesa da estabilidade de regras, na observância do cumprimento de contratos e na eficiência do jogo regulatório. Reiteradas discussões travadas em outros julgados do TCU deixam assente esse posicionamento, entre os quais destaco os acórdãos 1.756/2004, 1.369/2006, 620/2008 e 2.010/2013, todos do Plenário. 
 (...) 
62.	Neste ponto, destaco a necessidade de atuação do TCU, já mencionada no início deste voto. Em típica fiscalização de segunda ordem, é dever do Tribunal identificar se as agências estão a cumprir adequadamente seus objetivos institucionais, entre os quais o de fiscalizar e regular as atividades sob sua esfera de competência.
 (...) 
85. Em percuciente análise, cujos fundamentos adoto como minhas razões de decidir, a Secretaria de Fiscalização de Infraestrutura Portuária e Ferroviária - SeinfraPortoFerrovia apontou que a atuação deste Tribunal não significou intromissão na autonomia funcional da Antaq, que mantém sob sua exclusiva competência e responsabilidade a prerrogativa de dispor dos diferentes instrumentos regulatórios da melhor maneira que lhe convier - sempre de forma motivada e com vistas à satisfação do interesse público, sem se submeter a juízo de valoração subjetiva da escolha pelo TCU. 
86. Todavia, discricionariedade não significa arbitrariedade, e atos emanados da Agência podem vir a ser corrigidos por determinação deste Tribunal quando identificado qualquer desvio em relação a preceitos legais aplicáveis, ou mesmo omissão no tratamento concedido à matéria sob sua tutela. Nesse sentido dispõem os acórdãos 2.121/2017, 644/2016, 402/2013, 2.302/2012, 1.201/2009 e 715/2008, todos do Plenário."
 (grifos acrescidos) 
71.	Alinhado a esse posicionamento, diante da gravidade na falha verificada na atuação da ANTT e do dolo eventual e/ou erro grosseiro detectado na sucessão de condutas em cadeia hierárquica dos Srs. Mário Mondolfo, Deuzedir Martins, Mário Rodrigues Junior e Rubens Narciso Peduti Dal Molin, os quais utilizaram como elemento de decisão um documento (Nota Técnica 137/2009/GEINV/SUINF, de 3/11/2009) elaborado sem o menor rigor técnico, ressalto a pertinência de lhes aplicar a multa individual do art. 58, inciso II, da Lei 8.443/1992. 
72.	Pelas circunstâncias fáticas levantadas, consoante o grau de distanciamento frente ao padrão de conduta esperado, fixei os valores das sanções dos agentes entre R$ 10.000,00 e R$ 20.000,00.  
	Com essas considerações, acolho parcialmente o encaminhamento sugerido pela unidade técnica e voto por que seja adotada a deliberação que ora submeto a este Colegiado.
	
T.C.U., Sala das Sessões, em 12 de junho de 2019.
MARCOS BEMQUERER COSTARelator